ACORDAO-COMPLETO-2493389

ACÓRDÃO 17719/2021 ATA 36/2021 - PRIMEIRA CÂMARA

VISTOS, relatados e discutidos estes autos de tomada de contas especial instaurada pelo Hospital das Forças Armadas (HFA) em cumprimento à determinação constante do item 9.3 do Acórdão 3195/2017-TCU-Segunda Câmara para apuração do prejuízo ocasionado pela perda de materiais hospitalares ortopédicos e de embalagem que tiveram sua validade vencida.
ACORDAM os ministros do Tribunal de Contas da União, reunidos em sessão da 1ª Câmara, diante das razões expostas pelo relator, com fundamento nos arts. 1º, inciso I; 16, inciso II; 18 e 23, inciso II, da Lei 8.443/1992, c/c os arts. 1º, inciso I; 208 e 214, inciso II, do RI/TCU, em:
9.1. acatar parcialmente as alegações de defesa e as razões de justificativa apresentadas por Adão Joazeli da Silva Menezes, Francisco Dias Nascimento Filho, Agostinho Bracht, Fábio Amadeu Reis da Silva, José Alexandre Pires, Carlos Moisés Manzoni de Oliveira, Messias Froes da Silva e Thais Evangelista Fernandes Brito;
9.2. julgar regulares com ressalva as contas de Adão Joazeli da Silva Menezes, Francisco Dias Nascimento Filho, Agostinho Bracht, Fábio Amadeu Reis da Silva, José Alexandre Pires, Carlos Moisés Manzoni de Oliveira, Messias Froes da Silva e Thais Evangelista Fernandes Brito, dando-lhes quitação;
9.3. dar ciência deste acórdão aos responsáveis e à unidade jurisdicionada, com a informação de que a íntegra do relatório e do voto que o fundamentam está disponível no endereço eletrônico www.tcu.gov.br/acordaos.

Trata-se de tomada de contas especial instaurada pelo Hospital das Forças Armadas,  em cumprimento à determinação deste Tribunal, em função da perda de materiais ortopédicos e de embalagem pelo vencimento de sua validade.

Primeira Câmara

Hospital das Forças Armadas (HFA)

3. Responsáveis: Adão Joazeli da Silva Menezes (XXX.658.640-XX) e Francisco Dias Nascimento Filho (XXX.668.987-XX), chefes do Almoxarifado; Agostinho Bracht (XXX.603.250-XX) e Fábio Amadeu Reis da Silva (XXX.086.601-XX), médicos; José Alexandre Pires (XXX.800.307-XX), ordenador de despesa, Carlos Moisés Manzoni de Oliveira (XXX.333.059-XX) e Messias Froes da Silva (XXX.077.532-XX), chefes da Clínica de Ortopedia, e Thais Evangelista Fernandes Brito (XXX.804.803-XX), chefe do Centro de Material de Esterilização

13.1. Ministros presentes: Benjamin Zymler (na Presidência), Vital do Rêgo e Jorge Oliveira (Relator).

JORGE OLIVEIRA

Trata-se de tomada de contas especial instaurada pelo Hospital das Forças Armadas (HFA) contra Adão Joazeli da Silva Menezes e Francisco Dias Nascimento Filho, chefes do Almoxarifado; Agostinho Bracht e Fábio Amadeu Reis da Silva, médicos; José Alexandre Pires, ordenador de despesa, Carlos Moisés Manzoni de Oliveira e Messias Froes da Silva, chefes da Clínica de Ortopedia, e Thais Evangelista Fernandes Brito, chefe do Centro de Material de Esterilização, em função da perda de materiais ortopédicos e de embalagem em decorrência do vencimento de sua validade. 
	2. Transcrevo, a seguir, excerto da instrução elaborada por auditor da SecexDefesa que analisou a matéria:
	" (...) 
	HISTÓRICO
	2. Em cumprimento à determinação constante do item 9.3 do Acórdão 3195/2017-TCU-Segunda Câmara, de relatoria do Ministro Augusto Nardes, a seguir transcrito, prolatado no TC Processo 031.479/2012-0, que cuidou das contas do exercício de 2011, o HFA instaurou a presente TCE:
	'9.3. determinar ao Hospital das Forças Armadas, com fundamento no art. 197, § 1º, do Regimento Interno do TCU, que instaure processo de tomada de contas especial destinado a apurar a responsabilidade pela perda de que trata a Portaria-HFA 116/GAB, de 16/03/2010 (Processo 60550.000110/2010-57) ;'
	3. A sindicância tratada no Processo 60550.000110/2010-57 cuidou da perda de materiais com validade vencida, no almoxarifado do HFA, estimada, pela comissão de saneamento de estoque, em R$ 1.010.242,00, dos quais R$ 901.028,00, referentes a materiais hospitalares ortopédicos, e R$ 109.241,00, referentes a material de acondicionamento e embalagem (peça 4, pp. 40-41) .
	4. A Comissão de Tomada de Contas Especial (TCE) identificou oito servidores como responsáveis pelo dano em decorrência de compra volumosa ou de falhas no controle dos estoques existentes. As condutas, nexos de causalidade, valores do dano causado e normativos legais infringidos foram especificados na matriz de responsabilização (peça 2, pp. 111-121) . Em síntese:
	a) Agostinho Bracht, Fábio Amadeu Reis da Silva, Francisco Dias Nascimento Filho, Messias Froes da Silva e Thais Evangelista Fernandes Brito solicitaram compra volumosa de materiais sujeitos à perda de suas características normais de uso em um curto espaço de tempo, em afronta ao disposto no item 2.5 da Instrução Normativa 205/1988 da Secretaria de Administração Pública da Presidência da República (Sedap/PR) (peça 3, p. 4) .
	b) Messias Froes da Silva, na condição de chefe da Clínica de Ortopedia, deixou de supervisionar o estoque de órteses, próteses e materiais especiais (OPME) , em afronta ao disposto no art. 41, item 11, letra 'b', do Regimento Interno do HFA/1984; e recebeu material com curto prazo de validade, em afronta ao disposto no art. 35 da Norma Operacional 15/2003-HFA;
	c) Carlos Moisés Manzoni de Oliveira, na condição de chefe da Clínica de Ortopedia, deixou de supervisionar o estoque de órteses, próteses e materiais especiais (OPME) , em afronta ao disposto no art. 41, item 11, letra 'b', do Regimento Interno do HFA/1984;
	d) José Alexandre Pires, na condição de ordenador de despesa, autorizou a abertura do processo de aquisição de materiais com o campo 'aplicação detalhada' em branco, em afronta ao disposto no art. 2º, caput, e Anexo I da Norma Operacional 14/2003-HFA; e
	e) Adão Joazeli da Silva Menezes, na condição de chefe do Almoxarifado, deixou de controlar a validade dos estoques, em afronta ao disposto no art. 33 da Norma Operacional 15/2003-HFA, e no art. 55, 3, letra 'c', do Regimento Interno do HFA/1984.
	5. Na primeira instrução (peça 14) , foi proposta a citação apenas de Adão Joazeli da Silva Menezes, na condição de chefe do Almoxarifado, que apresentou defesa à peça 22, e afastada a responsabilidade dos demais responsáveis.
	6. Após a manifestação do responsável, a SecexDefesa propôs a rejeição de suas alegações de defesa e a fixação de novo e improrrogável prazo de quinze dias para que efetuasse o recolhimento do montante apurado (peça 28, p. 15) .
	7. Contudo, o Ministério Público junto ao TCU (MP/TCU) , ao apreciar os elementos acostados aos autos (peça 31) , especialmente o Relatório de Tomada de Contas Especial (peça 2, pp. 137-151) , avaliou ser mais aderente à busca da verdade material e à adequada individualização das condutas que fosse promovida a citação dos demais responsáveis arrolados pela comissão de TCE, pelo indicativo de terem solicitado compra volumosa de materiais sujeitos à perda de suas características normais de uso em curto espaço de tempo. Em concordância com MP/TCU, a Relatora determinou que a unidade técnica promovesse a regular citação dos responsáveis (peça 32, p. 2) .
	8. Em nova instrução (peça 35) , foi proposta citação de Agostinho Bracht, Fábio Amadeu Reis da Silva, Francisco Dias Nascimento Filho, Messias Fróes da Silva e Thais Evangelista Fernandes Brito; audiência de Carlos Moisés Manzoni de Oliveira; além de comunicação a Adão Joazeli da Silva Menezes de que foram incluídos na relação processual e citados solidariamente com ele Agostinho Bracht, Fábio Amadeu Reis da Silva, Francisco Dias Nascimento Filho e Thais Evangelista Fernandes Brito.
	9. Em cumprimento ao pronunciamento do Secretário da Secretaria de Controle Externo da Defesa Nacional e da Segurança Pública (SecexDefesa) de peça 37, foram promovidas as comunicações processuais que, de acordo com o despacho de peça 90, foram concluídas.
	EXAME TÉCNICO
	I. AGOSTINHO BRACHT
	Médico e solicitante da compra do material
	10. Foi promovida a citação de Agostinho Bracht mediante o Ofício 1113/2019-TCU/SecexDefesa (peça 42) , expedido em 06/01/2020.
	11. O responsável tomou ciência do ofício que lhe foi remetido em 09/01/2020, conforme documento constante da peça 66, tendo apresentado tempestivamente suas alegações de defesa, conforme documentação integrante das peças 68/70.
	12. O responsável foi ouvido pela perda de materiais de ortopedia, em decorrência do vencimento das validades, por haver solicitado compra volumosa de materiais sujeitos à perda de suas características normais de uso em um curto espaço de tempo, violando o item 2.5 da Instrução Normativa 205/1988 da Secretaria de Administração Pública da Presidência da República.
	13. O responsável, em síntese:
	13.1. argui bis in idem, em decorrência de que os fatos tratados na TCE já foram objeto de cinco sindicâncias, que concluíram pela ausência de indícios de irregularidade e que o que levara ao vencimento dos materiais foi (peça 68, pp. 1-2) :
	- grande expectativa pela procura dos diversos serviços do Hospital, que foi frustrada por uma expressiva redução da demanda, com o fim dos convênios e contratos firmados entre o HFA, o Sistema Único de Saúde e o Corpo de Bombeiros Militar do Distrito Federal;
	- expectativa que havia em torno da assinatura do Termo de Cooperação Técnica e Financeira, entre o Ministério da Saúde e o Ministério da Defesa, para apoiar a estruturação de serviços de traumato-ortopedia e reabilitação pós-operatória de média e alta complexidade, e da extinção da residência médica em ortopedia; e 
	- falta de um sistema informatizado, que disponibilizasse informações a todos os envolvidos diretamente no gerenciamento dos materiais em almoxarifado.
	13.2. argui prescrição da TCE, instaurada em 2017, por ofensa ao art. 142 da Lei 8.112/1990, tendo em vista que o termo inicial da contagem de cinco anos seria a data do conhecimento da irregularidade, que teria ocorrido em 16 de março de 2010, com a edição da Portaria 116/GAB (peça 68, p. 4) .
	13.3. argui que, em 2004, ano da assinatura do Pedido de Aquisição de Material (PAM) do qual decorre sua responsabilização, o Relatório 1/Seç Ctr HFA/DALC informou que os convênios em vigor permaneceriam até 2009, porém, o Relatório de Gestão de 2007 informou que o atendimento de pacientes do Sistema Único de Saúde (SUS) permaneceria apenas em caráter de emergência e o convênio com o Corpo de Bombeiros Militar do Distrito Federal (CBMDF) fora suspenso, por inadimplência, fatos que, aliados ao descredenciamento do HFA do Programa de Residência Médica de Ortopedia e Traumatologia, também em 2007, levaram à redução drasticamente da demanda por cirurgias (peça 68, pp. 6-7) .
	13.4. argui que essa redução de demanda e a ausência de controle de estoque, que não era de sua competência, é que teriam levado à perda dos materiais, não podendo ser imputada responsabilidade ao citado (peça 68, pp. 12-13) .
	13.5. argui que não fora demonstrado dolo ou culpa de sua parte, que sua atuação decorreu do cumprimento regular das funções inerentes ao cargo que exercia e que não restou comprovada atuação maliciosa sua, com dolo ou culpa de lesar o erário, capaz de evidenciar atuação de má-fé (peça 68, pp. 18-19) .
	13.6. argui que responsabilizá-lo ocasionará numa aparente tentativa de a Administração simplesmente culpar alguém por seus próprios erros (peça 68, p. 20) .
	13.7. por fim, requer o reconhecimento da inexistência de provas suficientes a ensejar a aplicação de quaisquer responsabilidades pelas imputações e penalidades.
	Análise
	14. A arguição de bis in idem não merece prosperar.
	15. De acordo com o art. 2º da Instrução Normativa TCU 71/2012 (IN-TCU 71/2012) , a tomada de contas especial é um processo administrativo com rito próprio, para apurar responsabilidade por ocorrência de dano à Administração Pública Federal, com apuração de fatos, quantificação do dano, identificação de responsáveis e objetivando o ressarcimento ao erário. Portanto, as sindicâncias realizadas não suplantam a necessidade da instauração da TCE.
	16. Além disso, a presente TCE foi instaurada em razão de expressa determinação do TCU, quando da apreciação das contas do exercício de 2011 do HFA - Acórdão 3195/2017-TCU-Segunda Câmara.
	17. Quanto à prescrição, com base no art. 142 da Lei 8.112/1990, cabe esclarecer que aquele dispositivo legal cuida de ações disciplinares, que divergem do objeto ora tratado, qual seja, a recomposição do erário.
	18. Observa-se que a pretensão punitiva do TCU se subordina ao prazo geral de prescrição indicado no art. 205 da Lei 10.406/2002 (Código Civil) , de dez anos.
	19. A citação do responsável, no entanto, deu-se por débito e, nesse contexto, deve prevalecer a Súmula 282 deste Tribunal de Contas 'as ações de ressarcimento movidas pelo Estado contra os agentes causadores de danos ao erário são imprescritíveis'.
	20. No que tange à redução de demanda, destaca-se que o relatório da comissão de TCE (peça 2, p. 139) indicou que, do total de 21 (vinte e um) itens levantados no relatório do Grupo de Trabalho, foram verificados indícios de responsabilidade pelo vencimento em 9 (nove) itens, considerando que, dos 21 (vinte e um) itens relacionados no relatório do GT, 12 (doze) itens não foram considerados como dano ao erário pelo entendimento de que foram doados, reaproveitados, considerados como estoque mínimo necessário e que a aquisição estava coerente com a média histórica de consumo registrado nas fichas de controle de material do HFA.
	21. Todavia, o atendimento de pacientes do SUS apenas em caráter emergencial e a suspensão do convênio com o Corpo de Bombeiros Militar do Distrito Federal (CBMDF) , conforme Relatório de Gestão de 2007, constituíram medidas acautelatórias, visando a prevenção de prejuízos futuros (peça 70, p. 9) , com impacto na demanda, tanto que, da meta, foram atendidos pouco mais de 274.000 usuários (peça 70, p. 5) , quando a meta era de atender quase 357.000 (peça 70, p. 8) .
	22. Além disso, mesmo com os convênios firmados com o HFA sendo mantidos em vigor até 2009 (peça 1, pp. 14 -20) , conforme pontuado pela comissão da TCE em seu relatório (peça 2, p. 147) , o descredenciamento do programa de residência médica, em 31/10/2007, contribuiu para a redução do número de cirurgias, ocasionando consumo menor de material. Aquela comissão entendeu que isso seria uma atenuante ao defendente.
	23. Adicionalmente, o Relatório de Gestão de 2007 aponta a saída de 22 médicos civis e de 75 profissionais, de diversas categorias, como um fato que impactou o volume de atendimentos naquele ano (peça 70, p. 8) .
	24. Planilha elaborada pela Seção de Estatística do HFA (peça 10, p. 129) aponta que, em 2005 e 2006, houve uma grande demanda de cirurgias (1.921 e 2.149, respectivamente) e internações (5.017 e 4.899, respectivamente) e, consequentemente, de material esterilizado, mas que o mesmo não ocorreu em 2007 e 2008, quando houve redução de cirurgias (1.820 e 1.692, respectivamente) e internações (4.133 e 3.065, respectivamente) .
	25. Quando se trata de uma sanção, atenuantes são utilizadas na dosimetria. O presente caso concreto, no entanto, trata de débito. Nesse contexto, os fatos acima narrados, todos com impacto no consumo dos materiais que vieram a vencer, levam à impossibilidade de aferição com precisão do dano, acarretando a inviabilidade de um dos objetivos da TCE, qual seja, a quantificação do dano. Dessa forma, prevalece o princípio de que a dúvida favorece o réu, conduzindo à proposta de exclusão de Agostinho Bracht do rol de responsáveis.
	26. Cabe registrar que a responsabilização do respondente não se pauta no controle de estoque, mas na solicitação inflada. Portanto, o argumento de que o controle de estoque não era de sua responsabilidade não lhe socorre.
	27. Todavia, conforme argumentou Thais Evangelista Fernandes Brito (peça 61, p. 11) , no depoimento prestado por Douglas Rodrigues da Costa (peça 10, pp. 136-137) , o depoente declarou que 'a partir de 2005, todas as aquisições foram através de pregão no sistema de registro de preços' e que 'cada empenho para a aquisição de itens relativos aos pregões por registro de preço, era precedido de PAM específico do setor, diferente daquele que deu origem a licitação'.
	28. Esse argumento é capaz, de fato, de afastar a responsabilidade dos servidores, como Agostinho Bracht, que elaboraram PAMs que orientaram a assinatura de uma ata de registro de preços, por quebra no nexo de causalidade. Por outro lado, poderiam ser responsabilizados, por solicitação volumosa, os servidores que elaboraram o PAM que orientou a compra do material. Todavia, não há, no processo, a indicação de que servidores assinaram os PAM que, efetivamente, foram utilizados para orientar a compra dos materiais.
	29. Por fim, a imputação de responsabilidade pelo TCU, conforme jurisprudência firmada, independe da existência de dolo, como segue:
	Acórdão 635/2017-TCU-Plenário, Ministro Aroldo Cedraz
	'A responsabilidade dos jurisdicionados perante o TCU é de natureza subjetiva, caracterizada mediante a presença de simples culpa stricto sensu, sendo desnecessária a caracterização de conduta dolosa ou má-fé do gestor para que este seja responsabilizado. Desse modo, é suficiente a quantificação do dano, a identificação da conduta do responsável que caracterize sua culpa, seja por imprudência, imperícia ou negligência, e a demonstração do nexo de causalidade entre a conduta culposa (stricto sensu) e a irregularidade que ocasionou o dano ao erário.'
	Acórdão 2367/2015-TCU-Plenário, Ministro Benjamin Zymler
	'A condenação em débito independe da ocorrência de conduta dolosa ou de locupletamento, bastando para tanto a constatação de conduta culposa (stricto sensu) dos responsáveis pela irregularidade que ocasionou o dano ao erário.'
	Acórdão 3694/2014-TCU-Segunda Câmara, Ministro André de Carvalho
	'Todos os que concorrerem para o cometimento de dano ao erário podem ser responsabilizados solidariamente, independentemente da existência de dolo ou má-fé, bastando a presença do elemento culpa, além do nexo de causalidade entre a ação omissivo-comissiva e o dano constatado.'
	Acórdão 3398/2007-TCU-Segunda Câmara, Ministro Ubiratan Aguiar
	'Não há necessidade de caracterização de dolo para atribuição de responsabilidade por dano causado ao erário. Nesse tipo de situação, a configuração de conduta culposa é suficiente para a imputação de responsabilidade.'
	II. FÁBIO AMADEU REIS DA SILVA
	Médico e solicitante da compra do material
	30. Foi promovida a citação de Fábio Amadeu Reis da Silva mediante o Ofício 1114/2019-TCU/SecexDefesa (peça 43) , expedido em 06/01/2020.
	31. O responsável tomou ciência do ofício que lhe foi remetido em 08/01/2020, conforme documento constante da peça 67, tendo apresentado tempestivamente suas alegações de defesa, conforme documentação integrante das peças 53/59 e 72.
	32. O responsável foi ouvido pela perda de materiais de ortopedia, em decorrência do vencimento das validades, por haver solicitado compra volumosa de materiais sujeitos à perda de suas características normais de uso em um curto espaço de tempo, violando o item 2.5 da Instrução Normativa 205/1988 da Secretaria de Administração Pública da Presidência da República.
	33. O responsável, em síntese:
	33.1. argui nulidade da TCE, por ser essa uma remontagem, que descaracteriza a defesa (peça 53, pp. 1-2) .
	33.2. argui prescrição, pelos seguintes fatos (peça 53, p. 2) :
	i) o HFA iniciou a sindicância dos fatos em 09/03/2010, há mais de cinco anos;
	ii) as sindicâncias anteriores a 2016 estenderam-se por mais de 140 dias sem que houvesse prorrogações válidas, pois não constam requerimentos de prorrogação que permitissem comprovar a suspensão do prazo prescricional, tampouco houve publicação desses no DOU.
	33.3. argui que, por ocupar o cargo de médico-assistente da Clínica de Ortopedia e Traumatologia, Unidade de Traumato-Ortopedia (UTO) do HFA, nunca foi ordenador de despesas nem chefe do setor, o que o impediu de tomar conhecimento das providências administrativas, limitando-se a prestar assessoramento, jamais tendo poder decisório ou de gestão (peça 53, p. 4) .
	33.4. na mesma linha, argui que a decisão de compra ou doação de materiais jamais partia de médico assistente, que não tem essa autonomia administrativa, que era do Chefe da Clínica, detentor de carga, do Diretor Médico, do Diretor Administrativo ou do ordenador de despesas (peça 53, p. 6) .
	33.5. argui que todos os médicos assistentes participavam das comissões de saneamento de estoque, pareceres técnicos especializados, recebimento e liberação de material junto ao almoxarifado, conferência de estoque de materiais e equipamentos, confecção de PAMs etc, tudo determinado verbalmente pelo Chefe da UTO (Coordenador da Ortopedia) ou pelo Diretor Médico (peça 53, p. 4) .
	33.6. argui que a emissão do PAM era de responsabilidade exclusiva do Chefe da Clínica, que determinava verbalmente sua confecção, juntamente com o saneamento do estoque, a planilha de cirurgias eletivas e o recebimento e conferência de materiais no almoxarifado (peça 53, p. 4) .
	33.7. argui que a suspensão dos convênios com CBMDF, SUS e Polícia Militar do Distrito Federal (PMDF) , além do fechamento da residência médica, inviabilizaram a aplicação dos materiais (peça 53, p. 5) .
	33.8. argui que as peças foram doadas ao Governo do Distrito Federal (GDF) , que as reesterilizou e usou, provando que, embora vencidos, os materiais não eram inservíveis (peça 53, p. 6) e que essa, inclusive, teria sido a conclusão da quinta sindicância (peça 53, p. 9) .
	33.9. nesse sentido, questiona que ato teria gerado maior prejuízo ao erário, o vencimento dos materiais ou a doação de materiais que, mesmo vencidos, poderiam ser utilizados, tomadas as devidas condutas recomendadas pela sindicância (peça 53, p. 10) .
	33.10. argui que, na condição de médico assistente, seu ato de inserir peças nos pedidos de aquisição de materiais não assegurava a compra, pois a atribuição administrativa de estipular o quantitativo final a ser adquirido, conforme RCA 12-1, cabia a seus superiores (peça 53, p. 6) .
	33.11. argui que estava submetido à determinação verbal do chefe da clínica (peça 53, p. 6) .
	33.12. argui que não há, em sua conduta, qualquer vício, culpa ou negligência, até mesmo, pelo fato de que não era sua atribuição apontar quantitativos a serem adquiridos, apenas cumprir a missão de confeccionar o PAM, nos moldes determinados por ordem superior, tanto que, para se chegar ao PAM oficial, diversas minutas eram confeccionadas e encaminhadas para análise e aprovação, inclusive, aprovações e retificações escritas lançadas nos rascunhos, que determinavam sua redação final (peça 53, pp. 6-7) .
	33.13. argui que o documento anexado no processo, às fls. 525-530, não é o PAM oficial, mas mero rascunho para consolidação do pedido que seria levado a efeito, e, portanto, nulo para todos os fins de direito. Acrescenta que se trata de mero encaminhamento e não autorização de compra e que não há nele qualquer violação de direito, pois, seguindo ordens superiores, elaborou a folha de encaminhamento, tomando como parâmetro a conferência de materiais e estoques, mapas cirúrgicos, cirurgias eletivas, emergenciais e de urgências e confirmação do quantitativo do Pregão 03/2005, anterior ao levado a efeito no ano de 2006 (peça 53, p. 7) .
	33.14. argui que o PAM padrão é o que consta das fls. 534-536, que não contém sua assinatura (p. 53, pp. 7-8) .
	33.15. argui que fazem parte da nota de empenho de fls. 531 materiais que totalizam R$ 390.000,00, mas a nota fiscal de fls. 532, a qual assinou, totaliza apenas R$ 161.720,00, e que, portanto, estão faltando notas fiscais que mostrariam quem recebeu e conferiu os materiais no almoxarifado antes de dar entrada. Assim, conclui que não há provas de irregularidades praticadas por ele (peça 53, p. 8) .
	33.16. argui que receber e conferir os materiais que chegavam era trabalho realizado por determinação da chefia, tanto é que vários médicos, enfermeiras e farmacêuticos (militares e ou civis) igualmente recebiam, checavam, conferiam, davam pareceres e realizavam o PAM e também realizam saneamento e inventário (peça 53, p. 8) .
	33.17. argui que o PAM de fls. 651 se trata de uma montagem grosseira, fora da padronização oficial e com data de 28/06/2005, sete meses antes iniciar seus trabalhos no HFA, em 02/01/2006, conforme ficha funcional de fls. 2126 (peça 53, pp. 8-9) .
	33.18. argui que a investigação apenas tenta imputar responsabilidades aos oficiais assistentes, então tenentes das forças armadas, por atos que não estavam entre as suas responsabilidades descritas no Regimento Interno do HFA, demonstrando corporativismo e proteção dos oficiais superiores, responsáveis pela ordenação de despesas, que sequer foram citados nos autos (peça 53, p. 9) .
	33.19. nesse sentido, argui que jamais teve delegada qualquer atribuição de seus superiores (peça 53, p. 16) e que não era e nunca foi autorizado a determinar a compra de materiais (peça 53, p. 17) .
	33.20. requer a expedição de ofício ao departamento de licitações para que envie cópias dos procedimentos licitatórios referenciados na notificação dirigida a ele, de forma a permitir uma melhor análise dos fatos (peça 53, p. 10) .
	33.21. requer a remessa de comunicação a toda sua linha superior de comando, com o fito de prestar informações a respeito das acusações que lhe são imputadas, da fragilidade das provas coletadas e que embasam a TCE, bem como, das razões de defesa e documentos apresentados, como forma de tentar reparar os danos causados a sua carreira militar (peça 53, p. 11) .
	33.22. argui que não era responsável pela emissão de notas de empenho e que, portanto, os créditos recebidos do erário não eram administrados ou destinados aos fornecedores de produtos por atos de sua competência (peça 53, pp. 17-18) .
	33.23. argui que não detinha poder de decisão, nem mesmo, ao fixar materiais a serem adquiridos e seus quantitativos, uma vez que se restringia a atender a determinações de seus superiores, os quais eram responsáveis pela estratégia e planejamento de estoques de materiais e a sugestão aos ordenadores de despesas, dos materiais a serem adquiridos (peça 53, p. 18) .
	33.24. argui que cabia ao ordenador de despesas definir o quantitativo a ser adquirido após reunir-se com os chefes das clínicas médicas, que jamais participou de uma reunião dessas e que nunca esteve aos seus cuidados a atribuição de sugerir quantitativos (peça 53, p. 19) .
	33.25. requer anulação de todos os atos praticados na TCE, ante a má-fé da Administração em desmontar todos os vícios contidos nos autos administrativos originais, de forma a lhe permitir montar, de má-fé, uma versão simulada que lhe interessa, qual seja, obrigar inocentes a responder por dívida que não deram causa (peça 53, p. 19) .
	33.26. argui que a Comissão da TCE errou ao modificar todo o conteúdo original do processo administrativo, mas que pior foi tentar induzir esse Tribunal de Contas ao erro de interpretar que meras solicitações de compras sejam entendidas e lidas como ordens de compra e que apenas cumpria ordens ao preencher e remeter os PAMs ao chefe da Clínica de Ortopedia e este, por sua vez, após aferir seu conteúdo, remetia aos cuidados do ordenador de despesas para fins de aquisição dos materiais que este entendesse devidos (peça 53, p. 20) .
	33.27. argui que o TCU errou ao não incluir Messias Fróes da Silva como responsável solidário e ao não individualizar o valor devido por cada um dos demandados, incorrendo em abuso do direito de cobrar, cobrando dele o triplo, pelo que requer revisão dos cálculos dos 'itens 05 e 06 do Quadro 01 - itens licitados, responsáveis, valor e data dos eventos' (peça 53, p. 20) .
	33.28. requer a devolução de prazo para emendar a defesa e manifestação a respeito da nova realidade do processo administrativo, eis que fora totalmente alterado, reformulado e/ou remontado, inclusive com a supressão de documentos (peça 53, p. 20) .
	33.29. requer o deferimento de sustentação oral a seu procurador (peça 53, p. 22) .
	33.30. por fim, o responsável requer: i) isenção de responsabilidades quanto aos fatos da TCE e consequente dispensa de cobrança de ressarcimento por danos ao erário, ii) divulgação e publicação a todas as autoridades competentes, no sentido de que sejam prestados esclarecimentos a toda a cadeia hierárquica de comando da Força Aérea, seja direta ou indireta do suplicante, até mesmo, ao conhecimento de seu comandante maior (peça 53, p. 22) .
	Análise
	34. A alegação de nulidade da TCE não merece prosperar.
	35. De acordo com o art. 2º da Instrução Normativa TCU 71/2012 (IN-TCU 71/2012) , a tomada de contas especial é um processo administrativo com rito próprio, para apurar responsabilidade por ocorrência de dano à Administração Pública Federal, com apuração de fatos, quantificação do dano, identificação de responsáveis e objetivando o ressarcimento ao erário. Portanto, as sindicâncias realizadas não suplantam a necessidade da instauração da TCE.
	36. Além disso, a presente TCE foi instaurada em razão de expressa determinação do TCU, quando da apreciação das contas do exercício de 2011 do HFA - Acórdão 3195/2017-TCU-Segunda Câmara.
	37. Observa-se que a pretensão punitiva do TCU se subordina ao prazo geral de prescrição indicado no art. 205 da Lei 10.406/2002 (Código Civil) , de dez anos.
	38. A citação do responsável, no entanto, deu-se por débito e, nesse contexto, deve prevalecer a Súmula 282 deste Tribunal de Contas 'as ações de ressarcimento movidas pelo Estado contra os agentes causadores de danos ao erário são imprescritíveis'.
	39. No que tange à redução de demanda, destaca-se que o relatório da comissão de TCE (peça 2, p. 139) indicou que, do total de 21 (vinte e um) itens levantados no relatório do Grupo de Trabalho, foram verificados indícios de responsabilidade pelo vencimento em 9 (nove) itens considerando que, dos 21 (vinte e um) itens relacionados no relatório do GT, 12 (doze) itens não foram considerados como dano ao erário pelo entendimento de que foram doados, reaproveitados, considerados como estoque mínimo necessário e que a aquisição estava coerente com a média histórica de consumo registrado nas fichas de controle de material do HFA.
	40. Todavia, o atendimento de pacientes do SUS apenas em caráter emergencial e a suspensão do convênio com o Corpo de Bombeiros Militar do Distrito Federal (CBMDF) , conforme Relatório de Gestão de 2007, constituíram medidas acautelatórias, visando a prevenção de prejuízos futuros (peça 70, p. 9) , com impacto na demanda, tanto que, foram atendidos pouco mais de 274.000 usuários (peça 70, p. 5) , quando a meta era de atender quase 357.000 (peça 70, p. 8) .
	41. Além disso, mesmo com os convênios firmados com o HFA sendo mantidos em vigor até 2009 (peça 1, pp. 14 -20) , conforme pontuado pela comissão da TCE em seu relatório (peça 2, p. 147) , o descredenciamento do programa de residência médica, em 31/10/2007, contribuiu para a redução do número de cirurgias, ocasionando consumo menor de material. Aquela comissão entendeu que isso seria uma atenuante ao defendente.
	42. Adicionalmente, o Relatório de Gestão de 2007 aponta a saída de 22 médicos civis e de 75 profissionais, de diversas categorias, como um fato que impactou o volume de atendimentos naquele ano (peça 70, p. 8) .
	43. Planilha elaborada pela Seção de Estatística do HFA (peça 10, p. 129) aponta que, em 2005 e 2006, houve uma grande demanda de cirurgias (1.921 e 2.149, respectivamente) e internações (5.017 e 4.899, respectivamente) e, consequentemente, de material esterilizado, mas que o mesmo não ocorreu em 2007 e 2008, quando houve redução de cirurgias (1.820 e 1.692, respectivamente) e internações (4.133 e 3.065, respectivamente) .
	44. Quando se trata de uma sanção, atenuantes são utilizadas na dosimetria. O presente caso concreto, no entanto, trata de débito. Nesse contexto, os fatos acima narrados, todos com impacto no consumo dos materiais que vieram a vencer, levam à impossibilidade de aferição com precisão do dano, acarretando a inviabilidade de um dos objetivos da TCE, qual seja, a quantificação do dano. Dessa forma, prevalece o princípio de que a dúvida favorece o réu, conduzindo à proposta de exclusão de Fábio Amadeu Reis da Silva do rol de responsáveis.
	45. Quanto à possibilidade de reesterilização do material, a Direção do HFA consultou a Agência Nacional de Vigilância Sanitária (Anvisa) que, por meio da Nota Técnica 4/2017-CMIOR/GEMAT/G GTPS/DIARE/ANVISA, de 19 de maio de 2017 (peça 2, pp. 130-131) , informou que 'o produto médico de uso único tem seu reprocessamento proibido, não podendo ser reesterilizado quando a data de validade esteja expirada'.
	46. Cabe registrar que a responsabilização do respondente não se pauta em poder decisório ou de gestão, mas na solicitação inflada. Portanto, o argumento de que o controle de estoque não era de sua responsabilidade não lhe socorre.
	47. No entanto, conforme argumentou Thais Evangelista Fernandes Brito (peça 61, p. 11) , no depoimento prestado por Douglas Rodrigues da Costa (peça 10, pp. 136-137) , o depoente declarou que 'a partir de 2005, todas as aquisições foram através de pregão, no sistema de registro de preços' e que 'cada empenho para a aquisição de itens relativos aos pregões por registro de preço, era precedido de PAM específico do setor, diferente daquele que deu origem a licitação'.
	48. Esse argumento é capaz, de fato, de afastar a responsabilidade dos servidores, como Fábio Amadeu Reis da Silva, que elaboraram PAMs que orientaram a assinatura de uma ata de registro de preços, por quebra no nexo de causalidade. Por outro lado, poderiam ser responsabilizados, por solicitação volumosa, os servidores que elaboraram o PAM que orientou a compra do material. Todavia, não há no processo a indicação de que servidores assinaram os PAM que efetivamente foram utilizados para orientar a compra dos materiais.
	49. O argumento de que seguiu ordens não exime o responsável pela prática de seus atos.
	50. A comissão da TCE verificou existir similaridade entre a assinatura do PAM/S 2006/Ortopedia, de 28 de junho de 2005, e a assinatura de recebimento da sua notificação, por meio do Ofício 5-TCE2017/MD-HFA de 04 OUT 17 (peça 2, p. 145) .
	51. De acordo com a comissão da TCE, o PAM/S 2006/Ortopedia, de 28 de junho de 2005, compõe o processo licitatório constante nos arquivos do HFA e encontra-se assinado e carimbado pelo responsável, não se tratando de rascunho. Também não foram encontrados indícios de que o referido documento tenha sido forjado ou montado, conforme alegado pela defesa (peça 2, p. 145) .
	52. Cabe destacar, também, que, apesar de a defesa alegar que o responsável se apresentou para o serviço no HFA em janeiro de 2006, a comissão de TCE comprovou, em pesquisa na Subdivisão de Secretaria Geral do HFA, que o então 1º Tenente Médico da Aeronáutica, Fábio Amadeu Reis da Silva, apresentou-se para o serviço em 28 de abril de 2005, tendo sido colocado à disposição do HFA, conforme publicado no Boletim Interno 86/HFA, de 9 de maio de 2005 (fls. 268 e 269) . Além disso, os materiais doados dentro do prazo de validade não foram inseridos na responsabilidade atribuída ao justificante, contrariando a alegação constante de sua defesa (peça 2, p. 145) .
	53. Conforme a jurisprudência pacífica do TCU, todos os que concorrerem para o cometimento de dano ao erário podem ser responsabilizados solidariamente.
	54. O responsável, embora alegue, não apresenta evidência de que o processo fora alterado. Dessa forma, não há que se falar de devolução de prazo para novo contraditório.
	55. Não cabe também ao TCU remeter ofício sobre os procedimentos licitatórios do HFA, como também não cabe a remessa de comunicação aos superiores do responsável.
	III. FRANCISCO DIAS NASCIMENTO FILHO
	Solicitante da compra do material e chefe do almoxarifado
	56. Foi promovida a citação de Francisco Dias Nascimento Filho mediante o Ofício 1115/2019-TCU/SecexDefesa (peça 44) , expedido em 06/01/2020, ao seu advogado, Lucas Whately Villas Boas Silva, conforme procuração de peça 12.
	57. O responsável tomou ciência do ofício que lhe foi remetido em 09/01/2020, conforme documento constante da peça 65, tendo apresentado, tempestivamente, suas alegações de defesa, conforme documentação integrante da peça 51.
	58. O responsável foi ouvido pela perda de materiais de ortopedia, em decorrência do vencimento das validades, por haver solicitado compra volumosa de materiais sujeitos à perda de suas características normais de uso em um curto espaço de tempo, violando o item 2.5 da Instrução Normativa 205/1988 da Secretaria de Administração Pública da Presidência da República.
	59. O responsável, em síntese:
	59.1. argui, em preliminar, que as ações judiciais de ressarcimento ao erário, de acordo com a Constituição Federal, são imprescritíveis e contam com inversão do ônus da prova, mas que a TCE não seria, pois seria um processo administrativo com rito especial, para apurar a responsabilidade e o ressarcimento de dano causado à Administração (peça 51, p. 2) .
	59.2. argui que, obrigar um ex-gestor a provar a adequada aplicação de verbas públicas depois de decorrido considerável período temporal desde o fato administrativo, seria manifesta vulneração à segurança jurídica, concluindo que ambas as ações dependem de prazo prescricional (peça 51, p. 3) .
	59.3. argui que o prazo prescricional para a Administração é de cinco anos, de acordo com o art. 1º do Decreto 20.910/1932, se sujeito passivo, e conforme o art. 1º da Lei 9.873/1999, se sujeito ativo (peça 51, p. 3) .
	59.4. assim, por analogia, conclui que, passados cinco anos do fato, prescreve o direito de instauração de TCE, cabendo apenas a ação de ressarcimento pela via judicial, que seria imprescritível (peça 51, p. 3) .
	59.5. apresenta dois julgados do STJ que apontam prescrição quinquenal para o TCU: REsp 1480350/RS, Rel. Ministro Benedito Gonçalves, 1ª Turma, julgado em 05/04/2016, DJe 12/04/2016, e AgInt no REsp 1412588/RN, Rel. Ministro Mauro Campbell Marques, 2ª Turma, julgado em 15/12/2016, DJe 19/12/2016 (peça 51, pp. 3-4) .
	59.6. apresenta, então, um julgado do TCU, Acórdão 8/1997, de relatoria do Ministro Adhemar Paladini Ghisi, que, com base no art. 177 do Código Civil de 1916, vigente à época, concluiu no sentido de que 'as dívidas ativas da União, dos Estados e dos Municípios, bem assim toda e qualquer ação movida pela fazenda federal, estadual ou municipal, regem-se pela prescrição vintenária' (peça 51, pp. 4-5) .
	59.7. argui que o Código Civil de 2002 (CC) alterou esse prazo para três anos (art. 206, § 3º, inciso V) e que a reparação do dano possui natureza compensatória (peça 51, p. 5) 
	59.8. cita o Acórdão 4214/2017-TCU-Primeira Câmara, Relator Ministro Benjamin Zymler, para afirmar que o TCU reconheceu que a tomada de contas especial tem natureza jurídica de reparação civil (peça 51, p. 5) :
	'A condenação em débito em processo de tomada de contas especial não tem caráter punitivo, possuindo, essencialmente, natureza jurídica de reparação civil pelo prejuízo causado ao erário, não sendo alcançada pelo instituto da prescrição da pretensão punitiva.' (Acórdão 4214/2017-TCU-Primeira Câmara - Relator Ministro Benjamin Zymler) 
	59.9. dessa forma, conclui que, a partir do cometimento de um suposto ilícito, nasce a pretensão civil autônoma para o ressarcimento ao erário mediante tomada de contas especial, com prescrição de 3 anos, sendo concorrente com a instauração do procedimento administrativo (peça 51, p. 5) .
	59.10. argui a impossibilidade da abertura da TCE, pois os fatos nela tratados ocorreram em 2004 e o Parecer 315/2015/CONJUR-MD/CGU/AGU da Sindicância 60.XXX.000110-XX10-57 e a Portaria 116, de 16 de março de 2010, que trata de irregularidades e responsabilidades pela perda de material médico, recomenda a tomada de contas especial em 8 de abril de 2015, e que a solução de sindicância determinou a instauração da TCE em 30 de junho de 2015.
	59.11. assim, requer a extinção da tomada de contas especial e o reconhecimento da prescrição da pretensão compensatória da Administração pela TCE, em razão do reconhecimento do prazo prescricional (peça 51, p. 6) .
	59.12. esclarece que a Seção de Almoxarifado do HFA é dividida em quatro setores: Setor de Depósitos; Setor de Controle de Estoque; Setor de Cadastro e Padronização, e Setor de Recebimento de Material (peça 51, p. 6) .
	59.13. afirma que são competências do Setor de Controle de Estoque (peça 51, pp. 6-7) :
	i) estabelecer o estoque mínimo de material de consumo, organizando um quadro visual de controle de estoque de material médico-cirúrgico essencial aos serviços do Hospital;
	ii) fazer a previsão anual do consumo de material com base na previsão de cada departamento e mediante comparação com a ficha de movimentação de material, alertando a chefia daqueles órgãos sobre disparidades ou distorções por acaso encontradas;
	iii) registrar toda entrada e saída de material de consumo da Seção de Almoxarifado e fornecer relatórios para tomada de decisões e prestação de contas;
	iv) cuidar do funcionamento do sistema automatizado de controle de estoque de material de consumo (Sistema de Gerenciamento de Patrimônio) ;
	v) manter em dia e em ordem os lançamentos de entradas e saídas de materiais da Seção de Almoxarifado.
	59.14. argui que o controle é sobre o material de consumo e sobre o material médico-hospitalar, pois, considerando a atividade-fim do HFA, todo material em estoque é de consumo (peça 51, p. 7) .
	59.15. argui que cabe ao digitador do setor de controle de estoque alimentar o Sistema de Gerenciamento de Patrimônio (SIG) de informações gerenciais, sob a fiscalização do encarregado do setor de controle de estoque e que seria completa ineficiência e ineficácia administrativa, diante de um estoque com milhares de unidades, desejar que o próprio chefe da Seção de Almoxarifado fizesse o controle visual e anotasse, pessoalmente, cada ficha de controle de material (peça 51, p. 7) .
	59.16. argui que, se o Sistema de Gerenciamento de Patrimônio foi alimentado erradamente, ou possuía dados imprecisos, ou até mesmo era deficiente, não se pode atribuir culpa ao agente público se ele não deu causa à informação errônea ou deficiente (peça 51, p. 7) .
	59.17. argui que o PAM gerado na Seção de Almoxarifado é enviado para as diversas clínicas e departamentos, para que esses apresentassem suas previsões e o ratifiquem ou retifiquem, e que, como não houve isso no PAM 620/2002, restaria provado que não houve superdimensionamento (peça 51, p. 8) .
	59.18. argui que o fato de não constar seu nome do rol de responsáveis da sindicância mandada instaurar, inicialmente, pelo Diretor do HFA, bem como do Parecer 315/2015/Conjur-MD/CGU/AGU, com NUP 60550.000110/2010-57, fls. 13/18, ou fls. 2937/MD-Conjur, também é prova do correto planejamento da aquisição (peça 51, p. 8) .
	59.19. argui que seus atos trataram de exercício regular de direito e de estrito cumprimento do dever legal, em consonância com o Regimento Interno do HFA/1984, art. 55, item 3, letras 'b' e 'c', Norma Operacional do GAB/DIR 14/2003 e que o PAM 620/2002 é a prova cabal disso (peça 51, pp. 8-9) .
	59.20. argui que não há que se falar em conduta irregular no planejamento da aquisição, pois o agente público agiu conforme as normas internas do HFA, segundo suas atribuições e, por via de consequência, não há responsabilidade civil a ser exigida do justificante, pois está presente a cláusula excludente de responsabilidade civil, segundo o CC e que a comissão da TCE imputou, indevidamente, responsabilidade civil ao respondente (peça 51, p. 9) .
	59.21. questiona o nexo causal indicado pela comissão de TCE, pois aponta que foi dispensado de suas funções, no HFA, a partir de 6 de janeiro de 2004, e que, entre essa data e 27 de janeiro do mesmo ano, efetuou a passagem da função de almoxarife, com a realização de um inventário e o consequente fim de suas responsabilidades de custódia e vigilância do material daquele hospital, ou seja, mais de quatro anos antes do vencimento dos materiais, conforme datas de referência do dano (peça 51, pp. 9-10) :
	59.22. argui que o planejamento foi feito em função do consumo mensal, base para o cálculo de 12 meses, e projeção de consumo para os próximos doze meses, em um cenário de convênios firmados com o Governo Federal, para atendimento de pacientes do SUS, com o GDF, para atendimento aos usuários da PMDF e do CBMDF, e tais convênios foram encerrados após ele deixar o HFA (peça 51, p. 10) .
	59.23. argui que se houvesse o consumo dentro do cenário da aquisição, não haveria o vencimento e que a administração do HFA teve quatro anos para avaliar a mudança de cenário e adotar as providências cabíveis, a fim de evitar o vencimento e consequente dano, mas nada fez e deseja imputar a responsabilidade pelo vencimento ao agente público que apenas gerou um relatório gerencial (peça 51, p. 10) .
	59.24. argui que, se o cenário foi modificado, e haveria a possibilidade elevada de redução da atividade com o material médico-cirúrgico, caberia àqueles que o sucederam na função tomar as providências cabíveis (peça 51, p. 10) .
	59.25. argui que um dos pressupostos da responsabilidade civil é a existência de um nexo causal entre o fato ilícito e o dano produzido, sem o qual não se admite a obrigação de indenizar e que não realizou fato ilícito, pois conduziu sua conduta baseada nas normas internas do HFA, isto é, cumpriu o Regimento Interno do HFA/1984, em seu art. 55, item 3, letras 'b' e 'c', a Norma Operacional do GAB/DIR 14/2003 e encaminhou o PAM 620/2002 às clínicas e departamentos interessados, para as providências cabíveis, que tiveram a possibilidade de análise e modificações, se fosse o caso (peça 51, p. 11) .
	59.26. argui que, se a conduta foi lícita, não houve afronta ao art. 186 do Código Civil de 2002, o qual exige expressamente a obrigação de reparar o dano àquele que, por ação ou omissão voluntária, negligência ou imprudência, violar direito e causar dano a outrem (peça 51, p. 11) .
	59.27. argui que não agiu ilicitamente nem foi omisso ou negligente com o material sob sua responsabilidade enquanto chefe da Seção de Almoxarifado e que o fato ilícito ocorreu após a passagem de função e da responsabilidade a outrem (peça 51, p. 11) .
	59.28. argui que, das várias teorias sobre o nexo causal, o CC adotou a do dano direto e imediato (peça 51, p. 12) :
	'Art. 403. Ainda que a inexecução resulte de dolo do devedor, as perdas e danos só incluem os prejuízos efetivos e os lucros cessantes por efeito dela direto e imediato, sem prejuízo do disposto na lei processual.'
	59.29. argui que não é indenizável o chamado 'dano remoto', porque não seria justo decidir-se pela responsabilidade ilimitada do autor do primeiro dano (peça 51, p. 12) .
	59.30. argui que, caso venha a ser considerado que superdimensionou o PAM 620/2002, a aquisição é um fato muito distante da perda da validade, quatro anos, e não é o nexo causal para o dano considerado, porque não é um dano direto e imediato e que o nexo causal direto e imediato é a falta de vigilância sobre o estoque dos agentes públicos que lhe sucederam, pois poderiam ter adotado condutas diversas, as quais impediriam o dano direto e imediato (peça 51, p. 12) .
	59.31. argui que a omissão dos agentes públicos da administração do HFA, no período entre 2004 e 2008, é que deu causa ao dano direto e imediato e que o nexo de causalidade que lhe inclui como responsável não é o correto (peça 51, p. 12) .
	59.32. conclui que não tem responsabilidade civil pelo dano a reparar, diante do vencimento de 26 das 35 unidades de próteses adquiridas, pois não deu causa ao referido dano direto e imediato (peça 51, p. 12) .
	59.33. por fim, o responsável requer: i) em sede preliminar, o reconhecimento da prescrição da pretensão compensatória da Administração Pública pela via da TCE; ii) sua exclusão do rol de responsáveis pelo dano a reparar; iii) autorização para realizar sustentação oral na audiência de julgamento
	Análise
	60. De acordo com o art. 2º da Instrução Normativa TCU 71/2012 (IN-TCU 71/2012) , a tomada de contas especial é um processo administrativo com rito próprio, para apurar responsabilidade por ocorrência de dano à Administração Pública Federal, com apuração de fatos, quantificação do dano, identificação de responsáveis e objetivando o ressarcimento ao erário. Portanto, as sindicâncias realizadas não suplantam a necessidade da instauração da TCE.
	61. Além disso, a presente TCE foi instaurada em razão de expressa determinação do TCU, quando da apreciação das contas do exercício de 2011 do HFA - Acórdão 3195/2017-TCU-Segunda Câmara.
	62. Observa-se que a pretensão punitiva do TCU se subordina ao prazo geral de prescrição indicado no art. 205 da Lei 10.406/2002 (Código Civil) , de dez anos.
	63. A citação do responsável, no entanto, deu-se por débito e, nesse contexto, deve prevalecer a Súmula 282 deste Tribunal de Contas 'as ações de ressarcimento movidas pelo Estado contra os agentes causadores de danos ao erário são imprescritíveis'.
	64. Observa-se que o prazo prescricional previsto no art. 1º da Lei 9.873/1999 cuida de ação punitiva e não de recomposição do erário, como tratado em TCEs.
	65. Registra-se que a responsabilização do respondente não se pauta em poder decisório ou de gestão, mas na solicitação inflada. Portanto, o argumento de que o controle de estoque não era de sua responsabilidade não lhe socorre.
	66. No que tange à redução de demanda, destaca-se que o relatório da comissão de TCE (peça 2, p. 139) indicou que do total de 21 (vinte e um) itens levantados no relatório do Grupo de Trabalho, foram verificados indícios de responsabilidade pelo vencimento em 9 (nove) itens considerando que dos 21 (vinte e um) itens relacionados no relatório do GT, 12 (doze) itens não foram considerados como dano ao erário pelo entendimento de que foram doados, reaproveitados, considerados como estoque mínimo necessário e que a aquisição estava coerente com a média histórica de consumo registrado nas fichas de controle de material do HFA.
	67. Todavia, o atendimento de pacientes do SUS apenas em caráter emergencial e a suspensão do convênio com o Corpo de Bombeiros Militar do Distrito Federal (CBMDF) , conforme Relatório de Gestão de 2007, constituíram medidas acautelatórias, visando a prevenção de prejuízos futuros (peça 70, p. 9) , com impacto na demanda, tanto que, da meta, foram atendidos pouco mais de 274.000 usuários (peça 70, p. 5) , quando a meta era de atender quase 357.000 (peça 70, p. 8) .
	68. Além disso, mesmo com os convênios firmados com o HFA sendo mantidos em vigor até 2009 (peça 1, pp. 14 -20) , conforme pontuado pela comissão da TCE em seu relatório (peça 2, p. 147) , o descredenciamento do programa de residência médica, em 31/10/2007, contribuiu para a redução do número de cirurgias, ocasionando consumo menor de material. Aquela comissão entendeu que isso seria uma atenuante ao defendente.
	69. Adicionalmente, o Relatório de Gestão de 2007 aponta a saída de 22 médicos civis e de 75 profissionais, de diversas categorias, como um fato que impactou o volume de atendimentos naquele ano (peça 70, p. 8) .
	70. Planilha elaborada pela Seção de Estatística do HFA (peça 10, p. 129) aponta que, em 2005 e 2006, houve uma grande demanda de cirurgias (1.921 e 2.149, respectivamente) e internações (5.017 e 4.899, respectivamente) e, consequentemente, de material esterilizado, mas que o mesmo não ocorreu em 2007 e 2008, quando houve redução de cirurgias (1.820 e 1.692, respectivamente) e internações (4.133 e 3.065, respectivamente) .
	71. Quando se trata de uma sanção, atenuantes são utilizadas na dosimetria. O presente caso concreto, no entanto, trata de débito. Nesse contexto, os fatos acima narrados, todos com impacto no consumo dos materiais que vieram a vencer, levam à impossibilidade de aferição com precisão do dano, acarretando a inviabilidade de um dos objetivos da TCE, qual seja, a quantificação do dano. Dessa forma, prevalece o princípio de que a dúvida favorece o réu, conduzindo à proposta de exclusão de Francisco Dias Nascimento Filho do rol de responsáveis.
	72. Além disso, conforme argumentou Thais Evangelista Fernandes Brito (peça 61, p. 11) , no depoimento prestado por Douglas Rodrigues da Costa (peça 10, pp. 136-137) , o depoente declarou que 'a partir de 2005, todas as aquisições foram através de pregão no sistema de registro de preços' e que 'cada empenho para a aquisição de itens relativos aos pregões por registro de preço, era precedido de PAM específico do setor, diferente daquele que deu origem a licitação'.
	73. Esse argumento é capaz, de fato, de afastar a responsabilidade dos servidores, como Francisco Dias Nascimento Filho, que elaboraram PAMs que orientaram a assinatura de uma ata de registro de preços, por quebra no nexo de causalidade. Por outro lado, poderiam ser responsabilizados, por solicitação volumosa, os servidores que elaboraram o PAM que orientou a compra do material. Todavia, não há no processo a indicação de que servidores assinaram os PAM que efetivamente foram utilizados para orientar a compra dos materiais.
	IV. MESSIAS FROES DA SILVA
	Solicitante da compra do material e chefe [da Clínica de Ortopedia]
	74. Foi promovida a citação de Messias Froes da Silva mediante o Ofício 1116/2019-TCU/SecexDefesa (peça 45) , expedido em 06/01/2020 (origem do endereço: Receita Federal) , porém não houve ciência por parte do responsável.
	75. Em consequência, a citação foi refeita por meios dos seguintes expedientes:
	i) Ofícios 6930/2020-TCU/Secomp-4 (peça 74) , expedido em 16/03/2020 (origem do endereço: Tribunal Superior Eleitoral) , ciência em 19/3/2020 (peça 84) ;
	ii) Ofício 6931/2020-TCU/Secomp-4 (peça 45) , expedido em 16/03/2020 (origem do endereço: Receita Federal) , ciência em 18/03/2020 (peça 85) ; e
	iii) Ofício 6932/2020-TCU/Secomp-4 (peça 45) , expedido em 16/03/2020 (origem do endereço: Receita Federal) , ciência em 18/03/2020 (peça 86) , resposta, intempestiva, peças 87/89.
	76. Apesar de a resposta ser intempestiva, serão analisados os argumentos apresentados, tendo em conta os princípios do formalismo moderado e da busca da verdade material, que orientam o trabalho do Tribunal.
	77. O responsável foi ouvido pela perda de materiais de ortopedia, em decorrência do vencimento das validades, por haver solicitado compra volumosa de materiais sujeitos à perda de suas características normais de uso em um curto espaço de tempo, violando o item 2.5 da Instrução Normativa 205/1988 da Secretaria de Administração Pública da Presidência da República.
	78. O responsável, em síntese:
	78.1. argui que houve prescrição da pretensão punitiva ou pretensão sancionadora da TCE, inclusive com reconhecimento por parte do TCU, no item 13 da instrução precedente e que é inconcebível responder apenas pela reparação do dano se não se sabe da existência de condenação, por não ter sido ainda julgada a TCE (peça 87, pp. 1-2) .
	78.2. argui que, na verdade, a utilização da designação de prescrição da pretensão punitiva é inadequada, porque o julgamento da TCE só teria como conclusão a regularidade, irregularidade ou regularidade com restrição das contas, pois o objeto de uma TCE não é punitivo, mas julgar contas, e que a utilização da expressão prescrição da pretensão punitiva ocorre apenas por existir a possiblidade de as contas serem julgadas irregulares, com aplicação de multa ou condenação de restituição de valores (peça 87, p. 3) .
	78.3. requer o acolhimento da prescrição da pretensão punitiva (peça 87, p. 4) .
	78.4. argui inexigibilidade de conduta diversa, visto que foram instaurados cinco processos administrativos no âmbito do HFA e o relatório da comissão do processo (fls. 456-468) concluiu pelo arquivamento dos autos, sob o entendimento de que as aquisições discutidas não contaram com sua solicitação ou autorização e que as cinco sindicâncias instauradas pela administração do Hospital concluíram pela ausência de indícios de irregularidades, fundamentadas, principalmente, na falta de sistema informatizado, na frustração de expectativas de demanda dos materiais, bem como na redução da capacidade operacional, ensejando a perda dos itens adquiridos (peça 87, pp. 5-6) .
	78.5. argui que a terceira comissão de processo administrativo concluiu por não haver indícios de possíveis irregularidades visto que os materiais, embora tenham perecido pelo vencimento, não foram extraviados ou danificados, tampouco seriam inservíveis, pois, conforme apontado na parte 1 da Clínica de Ortopedia, foi decidido pela comissão que os mesmos poderiam e deveriam ser utilizados no aprimoramento e inestimável incremento da habilidade dos cirurgiões residentes à Clínica de Traumo-ortopedia (peça 87, p. 6) .
	78.6. argui que a queda brusca da demanda contribuiu significativamente para o encalhamento do material da ortopedia, o que teria levado a terceira sindicância a concluir que não haveria indícios que comprovassem imperícia, imprudência ou negligência por parte dos responsáveis (peça 87, p. 6) .
	78.7. argui erro material, pois não existiria, nos autos, sua responsabilização (peça 87, p. 7) 
	78.8. argui que é médico e que não foi designado responsável por nenhum dos setores do almoxarifado, por isso não lhe cabia a gestão administrativa do estoque (peça 87, p. 7) .
	78.9. argui que o TCU, no TC Processo 024.576/2013-1 (Prestação de Contas Consolidada do exercício de 2012 do Fundo de Administração do HFA) constatou falhas decorrentes ao mau funcionamento do sistema informatizado de gestão hospitalar, quando destacou (peça 87, p. 8) :
	i) variação negativa nos estoques internos do almoxarifado, decorrente de baixas contábeis indevidas no estoque de materiais de consumo revertidas no exercício em curso;
	ii) ausência de inventário de material de consumo;
	iii) falas decorrentes do mau funcionamento do sistema informatizado de gestão hospitalar: Consaih.'
	78.10. argui que, nesse mesmo processo, o Hospital reconhece a falha no sistema, além de outras deficiências e limitações operacionais, apontadas em função do mau funcionamento desse sistema (peça 87, pp. 8-9) .
	78.11. expõe que, no Relatório de Gestão de 2007, o HFA aponta que não atingiu a meta de atendimento daquele ano por carência de profissionais médicos (peça 87, pp. 11-12) .
	78.12. frisa que houve também o descredenciamento do programa de residência médica em ortopedia e traumatologia (peça 87, p. 12) .
	78.13. argui que não tem nenhuma responsabilidade sobre a questão posta na TCE, por se tratar de atividade administrativa inerente ao corpo administrativo do hospital e que a auditoria realizada no HFA afirmou, em sua conclusão, que tal responsabilidade é do chefe da seção de almoxarifado (peça 87, p. 13) .
	78.14. argui que o prazo estabelecido no art. 152 da Lei 8.112/1990 é de sessenta dias para a conclusão do processo administrativo disciplinar, admitida prorrogação por igual período, e que este prazo não fora cumprido, o que constituiria preliminar intransponível e motivo para arquivamento dos autos (peça 87, pp. 14-15) .
	78.15. argui que, por conta da impossibilidade de mais de uma prorrogação, a autoridade administrativa criou figuras inexistentes - prorrogada, reconduzida e substituída - e que o prazo de conclusão do processo já está ultrapassado o que seria motivo suficiente para o arquivamento do processo administrativo disciplinar que deu origem ao Acórdão 3195/2017-TCU-Segunda Câmara (peça 87, pp. 15-18) .
	78.16. por fim, o responsável requer: i) acolhimento da prejudicial de prescrição da pretensão punitiva; ii) acolhimento da prejudicial de inexigibilidade de conduta diversa, iii) insubsistência do processo disciplinar, por ofensa ao art. 152 da Lei 8.112/1990; iv) arquivamento do processo disciplinar, no mérito, na forma da conclusão da auditoria realizada pelo Ministério da Defesa (peça 87, pp. 18-20) .
	Análise
	79. De acordo com o art. 2º da Instrução Normativa TCU 71/2012 (IN-TCU 71/2012) , a tomada de contas especial é um processo administrativo com rito próprio, para apurar responsabilidade por ocorrência de dano à Administração Pública Federal, com apuração de fatos, quantificação do dano, identificação de responsáveis e objetivando o ressarcimento ao erário. Portanto, as sindicâncias realizadas não suplantam a necessidade da instauração da TCE.
	80. Tampouco trata-se de um processo disciplinar, o que afasta a aplicação do art. 152 da Lei 8.112/1990.
	81. Além disso, a presente TCE foi instaurada em razão de expressa determinação do TCU, quando da apreciação das contas do exercício de 2011 do HFA: Acórdão 3195/2017-TCU-Segunda Câmara.
	82. Observa-se que a pretensão punitiva do TCU se subordina ao prazo geral de prescrição indicado no art. 205 da Lei 10.406/2002 (Código Civil) , de dez anos.
	83. A citação do responsável, no entanto, deu-se por débito e, nesse contexto, deve prevalecer a Súmula 282 deste Tribunal de Contas 'as ações de ressarcimento movidas pelo Estado contra os agentes causadores de danos ao erário são imprescritíveis'.
	84. Observa-se que o prazo prescricional previsto no art. 1º da Lei 9.873/1999 cuida de ação punitiva e não de recomposição do erário, como tratado em TCEs.
	85. A perda da pretensão punitiva tratada no item 13 da instrução precedente diz respeito a aplicação de sanção por parte do TCU. Todavia, repisa-se, a condenação em débito não se trata de sanção, mas de recomposição do erário.
	86. Repisa-se que uma TCE tem objeto específico e seu julgamento não se dá com declaração de regularidade, regularidade com ressalva ou irregularidade.
	87. No que tange a redução de demanda, destaca-se que o relatório da comissão de TCE (peça 2, p. 139) indicou que, do total de 21 (vinte e um) itens levantados no relatório do Grupo de Trabalho, foram verificados indícios de responsabilidade pelo vencimento em 9 (nove) itens considerando que, dos 21 (vinte e um) itens relacionados no relatório do GT, 12 (doze) itens não foram considerados como dano ao erário pelo entendimento de que foram doados, reaproveitados, considerados como estoque mínimo necessário e que a aquisição estava coerente com a média histórica de consumo registrado nas Fichas de Controle de Material do HFA.
	88. Todavia, o atendimento de pacientes do SUS apenas em caráter emergencial e a suspensão do convênio com o Corpo de Bombeiros Militar do Distrito Federal (CBMDF) , conforme Relatório de Gestão de 2007, constituíram medidas acautelatórias, visando a prevenção de prejuízos futuros (peça 70, p. 9) , com impacto na demanda, tanto que, da meta, foram atendidos pouco mais de 274.000 usuários (peça 70, p. 5) , quando a meta era de atender quase 357.000 (peça 70, p. 8) .
	89. Além disso, mesmo com os convênios firmados com o HFA sendo mantidos em vigor até 2009 (peça 1, pp. 14 -20) , conforme pontuado pela comissão da TCE em seu relatório (peça 2, p. 147) , o descredenciamento do programa de residência médica, em 31/10/2007, contribuiu para a redução do número de cirurgias, ocasionando consumo menor de material. Aquela comissão entendeu que isso seria uma atenuante ao defendente.
	90. Adicionalmente, o Relatório de Gestão de 2007 aponta a saída de 22 médicos civis e de 75 profissionais, de diversas categorias, como um fato que impactou o volume de atendimentos naquele ano (peça 70, p. 8) .
	91. Planilha elaborada pela Seção de Estatística do HFA (peça 10, p. 129) aponta que, em 2005 e 2006, houve uma grande demanda de cirurgias (1.921 e 2.149, respectivamente) e internações (5.017 e 4.899, respectivamente) e, consequentemente, de material esterilizado, mas que o mesmo não ocorreu em 2007 e 2008, quando houve redução de cirurgias (1.820 e 1.692, respectivamente) e internações (4.133 e 3.065, respectivamente) .
	92. Quando se trata de uma sanção, atenuantes são utilizadas na dosimetria. O presente caso concreto, no entanto, trata de débito. Nesse contexto, os fatos acima narrados, todos com impacto no consumo dos materiais que vieram a vencer, levam à impossibilidade de aferição com precisão do dano, acarretando a inviabilidade de um dos objetivos da TCE, qual seja, a quantificação do dano. Dessa forma, prevalece o princípio de que a dúvida favorece o réu, conduzindo à proposta de exclusão de Messias Froes da Silva do rol de responsáveis.
	93. Além disso, conforme argumentou Thais Evangelista Fernandes Brito (peça 61, p. 11) , no depoimento prestado por Douglas Rodrigues da Costa (peça 10, pp. 136-137) , o depoente declarou que 'a partir de 2005, todas as aquisições foram através de pregão no sistema de registro de preços' e que 'cada empenho para a aquisição de itens relativos aos pregões por registro de preço, era precedido de PAM específico do setor, diferente daquele que deu origem a licitação'.
	94. Esse argumento é capaz, de fato, de afastar a responsabilidade dos servidores, como Messias Froes da Silva, que elaboraram PAMs que orientaram a assinatura de uma ata de registro de preços, por quebra no nexo de causalidade. Por outro lado, poderiam ser responsabilizados, por solicitação volumosa, os servidores que elaboraram o PAM que orientou a compra do material. Todavia, não há, no processo, a indicação de que servidores assinaram os PAM que efetivamente foram utilizados para orientar a compra dos materiais.
	95. Registra-se que a responsabilização do respondente não se pauta em poder decisório ou de gestão, mas na solicitação inflada. Portanto, o argumento de que o controle de estoque não era de sua responsabilidade não lhe socorre.
	96. Além disso, como Chefe da Clínica de Ortopedia, cabia ao respondente a supervisão do estoque de Órteses, Próteses e Materiais Especiais (OPME) armazenado no almoxarifado e pertencente à ortopedia, conforme definido no Regimento Interno do HFA de 1984, art. 41,11, letra 'b', pois a atribuição de 'supervisionar as atividades técnicas e administrativas da clínica, estabelecendo rotinas a serem cumpridas pelo pessoal sob sua subordinação' engloba o acompanhamento, junto ao almoxarifado, do controle de estoque de material pertencente à clínica, haja vista a especificidade e exclusividade da utilização do material.
	97. As constatações, por parte do TCU, de falhas no controle de estoque do HFA não socorrem ao responsável, pois não alteram sua responsabilidade de controle do estoque, como acima apresentado.
	V. THAIS EVANGELISTA FERNANDES BRITO
	Solicitante da compra do material e Chefe do Centro de Material de Esterilização
	98. Foi promovida a citação de Thais Evangelista Fernandes Brito mediante o Ofício 1117/2019-TCU/SecexDefesa (peça 46) , expedido em 06/10/2020, ao seu advogado, Inocêncio Rodrigues Uchoa, em atenção à procuração de peça 13.
	99. A ciência deu-se 10/01/2020, conforme documento constante da peça 62, tendo apresentado, tempestivamente suas alegações de defesa, conforme documentação integrante da peça 61.
	100. A responsável foi ouvida pela perda de materiais de ortopedia, em decorrência do vencimento das validades, por haver solicitado compra volumosa de materiais sujeitos à perda de suas características normais de uso em um curto espaço de tempo, violando o item 2.5 da Instrução Normativa 205/1988 da Secretaria de Administração Pública da Presidência da República.
	101. A responsável, em síntese:
	101.1. argui prejuízo à ampla defesa e ao contraditório, pelo longo prazo decorrido entre o fato e a citação, mais de onze anos, durante o qual em nenhum momento tomou ciência da existência de procedimentos sindicantes instaurados pelo HFA. (peça 61, pp. 2-3) .
	101.2. argui aplicação do inciso II do art. 6º da IN-TCU 71/2012, pois se desligou do HFA em 2007 e atualmente reside em outra unidade da federação, o que dificulta sua defesa (peça 61, pp. 3-4) .
	101.3. argui que, durante esse período, a equipe do CME foi modificada e funcionários importantes para o deslinde da questão foram desligados do HFA, como, por exemplo, a auxiliar administrativa da unidade, Ellen Ponte Mendes Carneiro (responsável pelo controle de material, estatísticas e arquivamento de documentos) . Ademais, fatos relevantes podem ter sido esquecidos e documentos comprobatórios podem não ser mais encontrados (peça 61, p. 4) .
	101.4. argui que cobrar o ressarcimento do dano ou aplicar-lhe punição, decorridos mais de onze anos entre o ato supostamente lesivo e a sua intimação, implicaria assentar poder insuplantável da Administração, obrigando o agente público a guardar documentos indefinidamente para a própria defesa, o que seria inviável (peça 61, p. 4) .
	101.5. argui que a ocorrência da prescrição da pretensão punitiva em relação à defendente é corroborada por entendimento do Superior Tribunal de Justiça (STJ) no julgamento do Recurso Especial 1.480.350/RS (2014/0142962-8) , que estabeleceu o limite temporal de cinco anos para atuação do TCU (peça 61, pp. 4-6) .
	101.6. argui que, visando salvaguardar os princípios constitucionais do contraditório, da ampla defesa e da segurança jurídica, o Supremo Tribunal Federal (STF) vem reiteradamente concedendo liminares em sede de mandados de segurança, para suspender os efeitos de condenações de ressarcimento ao erário impostas pelo TCU, o que permitiria concluir que, excetuado o ressarcimento de valores perseguidos na esfera judicial decorrentes da ilegalidade de despesa ou da irregularidade de contas, a aplicabilidade das sanções administrativas pelo TCU sofreriam os efeitos da prescrição, de acordo com os prazos previstos em lei, o que tem levado o STF a aplicar o prazo prescricional de cinco anos, amparado na tradição do ordenamento jurídico brasileiro, conforme previsto no Decreto 20.910/1932 e replicado em outros diplomas legais, tais como no Código Tributário Nacional (Lei 5.172/1966) , na Lei 9.784/1999 e na Lei 9.873/1999, que estabelece prazo de prescrição para o exercício da ação punitiva pela Administração Pública Federal (peça 61, p. 6) .
	101.7. argui que, como o valor do débito é inferior a R$ 100.000,00, cabe a aplicação do disposto na IN-TCU 71/2012 (alterada pela IN-TCU 76/2016) , dispensando a instauração da TCE (peça 61, pp. 6-7) .
	101.8. apresenta cronologia de fatos que demonstram que as demandas encaminhadas pelo CME ao Almoxarifado, no período de dezessete meses, totalizaram 226 unidades de embalagem Tyvec 500x70, sendo fornecidas apenas quinze unidades pelo Almoxarifado, mesmo existindo outras unidades disponíveis no estoque (peça 61, pp. 8-11) .
	101.9. argui que as acusações imputadas não merecem prosperar, uma vez que o PAM 44/2006 foi adequado às demandas do HFA, e que o dano ao erário decorreu de falha de controle do almoxarifado, que deixou reiteradamente de fornecer o produto ao CME, embora o tivesse em estoque, prejudicando a prestação dos serviços do HFA e levando à perda do produto por expiração da validade, sem adotar as providências cabíveis para garantir sua troca pelo fornecedor no momento oportuno (peça 61, p. 12) .
	101.10. argui não haver nexo de causalidade entre seu ato e o dano, uma vez que sua atuação se limitou à previsão de aquisição de sessenta unidades do material embalagem Tyvec 500x70 através do PAM 44/2006, que não foi utilizado como referência para emissão das notas de empenho e aquisição do material pelo Pregão 17/2006-HFA (peça 61, p. 12) .
	101.11. argui (peça 61, p. 12) que o fato a ser apurado e seu nexo de causalidade é: por que o Almoxarifado do HFA, entre abril/2008 e setembro/2009, deixou de atender às demandas do CME para fornecimento de 226 unidades de embalagem Tyvec 500x70, liberando somente 15 unidades do produto apesar da existência, desde janeiro/2008, de outras 22 unidades em seu estoque cujo prazo de validade expirava em setembro/2009?
	101.12. argui que estimou a aquisição de sessenta unidades do produto embalagem Tyvec 500x70 no PAM 44/2006, emitido antes da realização do Pregão 17/2006-HFA, o que não permitiria vinculá-lo às notas de empenho e às ordens bancárias e, por consequência, à aquisição das 39 unidades do produto embalagem Tyvec 500x70 (peça 61, p. 13) .
	101.13. argui que, no depoimento prestado por Douglas Rodrigues da Costa (peça 10, pp. 136-137) , o depoente declarou que 'a partir de 2005, todas as aquisições foram através de pregão no sistema de registro de preços' e que 'cada empenho para a aquisição de itens relativos aos pregões por registro de preço, era precedido de PAM específico do setor, diferente daquele que deu origem a licitação' (peça 61, p. 11) .
	101.14. argui que as unidades apresentavam um PAM com previsão inicial de aquisição de produtos e, posteriormente, à época da efetiva compra dos materiais, eram solicitadas a apresentarem novos PAMs, visando ratificação ou retificação da estimativa inicial, saneando eventual equívoco no dimensionamento do pedido inicial, bem como adequando-o a eventuais variações de demandas dos produtos (peça 61, p. 13) .
	101.15. argui que, em 07/05/2007, por meio da Parte 35/2007, o pregoeiro do HFA solicitou aos setores que revisassem as quantidades de material de consumo médico-hospitalar licitados no Pregão 17/2006-HFA e recomendou que fossem observados os estoques dos itens no almoxarifado, de forma a racionalizar a futura aquisição e que, dessa forma, até essa data não havia sido adquirido nenhum produto referente à embalagem Tyvec 500x70, o que permitiria concluir que o PAM que assinou não foi utilizado para a realização das aquisições do produto (peça 61, p. 13) .
	101.16. argui que, em 14/05/2007, a enfermeira Artemisa Torres Costa Silva assinou PAM solicitando aquisição de trinta unidades do produto embalagem Tyvec 500x70 (item 909) pelo Pregão 17/2006-HFA e que, em 22/05/2007, o Chefe do Departamento de Administração, por meio da Parte 19/2007, solicitou novo levantamento das necessidades de material de consumo médico-hospitalar licitados no Pregão 17/2006-HFA e recomendou a observância dos itens em estoque no almoxarifado visando racionalizar as aquisições e que, por fim, em 24/05/2007, a enfermeira Artemisa Torres Costa Silva assinou novo PAM solicitando a aquisição de sete unidades do produto embalagem Tyvec 500x70 (peça 61, pp. 13-14) .
	101.17. argui que, em decorrência do Pregão 17/2006-HFA, foram adquiridas somente 39 unidades do produto embalagem Tyvec 500x70, sendo 32 unidades através da Nota de Empenho 2007NE901599 e sete unidades pela Nota de Empenho 2007NE901639, conforme notas fiscais 112373, de 11/01/2008, e 112377, de 11/1/2008, o que evidencia que não houve a aquisição de sessenta unidades do produto embalagem Tyvec 500x70 no Pregão 17/2006-HFA em decorrência do PAM 44/2006, que assinou, não havendo relação entre esse PAM, anterior à licitação, e as aquisições do produto efetivadas pelo HFA, não existindo nexo de causalidade entre seu ato e o dano ao erário, já que o pedido jamais gerou a aquisição dos produtos, conforme fluxo de compras definido pelo HFA, segundo o qual a cada empenho para a aquisição de itens relativos aos pregões por registro de preço, era expedido PAM específico do setor, diferente daquele que deu origem a licitação (peça 61, p. 14) .
	101.18. apresenta cronologia de fatos que demonstram que as demandas encaminhadas pelo CME ao Almoxarifado, no período de dezessete meses, totalizaram 226 unidades de embalagem Tyvec 500x70, sendo fornecidas apenas quinze unidades pelo almoxarifado, mesmo existindo outras unidades disponíveis no estoque (peça 61, pp. 8-11) .
	101.19. registra que havia demanda para o uso de todas as unidades da embalagem Tyvec 500x70 estocadas no almoxarifado, dentro do prazo de validade das mesmas, mas que o almoxarifado efetuou a liberação de apenas quinze embalagens, mesmo tendo recebido requisições para fornecimento de 226 unidades e que, embora sete, das dez requisições realizadas do material entre 01/04/2008 e 24/09/2009, tenham sido realizadas com erro material no código do produto, apesar de a descrição do produto estar correta, podendo ter sido esse o motivo da não liberação do material, resta claro que, caso o almoxarifado do HFA tivesse atendido aos pedidos de material do CME e fornecido as embalagens Tyvec 500x70 nas quantidades requeridas, todos os itens teriam sido utilizados e nenhuma unidade do material teria perdido a validade sem uso, ressaltando, por fim, que apenas no pedido de 01/03/2009 o CME solicitou a liberação de 100 unidades da embalagem Tyvec 500x70, com o código correto, mas o almoxarifado, inexplicavelmente, efetuou a liberação de somente sete unidades do referido produto e que, se nessa ocasião, o almoxarifado tivesse liberado o quantitativo solicitado pelo CME, todas as unidades do produto teriam sido utilizadas e nenhum item teria perecido (peça 61, pp. 14-16) .
	101.20. argui que o nexo de causalidade para o perecimento das 22 embalagens Tyvec 500x70 em setembro/2009 foi o não fornecimento do produto pelo almoxarifado nas quantidades solicitadas pelo CME durante os anos de 2008 e 2009 e que a existência de erro material no código do produto nas requisições de material expedidas pelo CME em 01/04/2008, 23/05/2008, 18/06/2008, 16/07/2008, 25/09/2008, 27/01/2009 e 08/07/2009 também podem ter contribuído para que as embalagens não fossem dispensadas pelo almoxarifado e, consequentemente, perecessem sem utilização (peça 61, p. 16) .
	101.21. argui que a estimativa realizada no PAM 44/2006 não pode ser considerada volumosa, destacando que, em 2013, o Pregão Eletrônico SRP 18/2013-HFA previu a aquisição de setenta unidades do produto embalagem Tyvec 500x70, quantidade superior à prevista no PAM 44/2006, o que demonstraria não haver superdimensionamento nem conduta irregular no planejamento da aquisição do material e que, se não houve afronta ao dever ou direito, não há responsabilidade administrativa, penal ou civil a exigir nem dano a reparar decorrente de sua conduta (peça 61, p. 17) .
	101.22. argui que o sistema de gerenciamento de estoque de material do almoxarifado do HFA foi realizado com deficiência, com dados alimentados erradamente ou imprecisos e com existência de fichas duplas de controle para o mesmo material e conclui que esses problemas contribuíram para a ocorrência de falhas no fornecimento dos materiais solicitados pelas clínicas e comprometeram sua capacidade de previsão de aquisição de material, pois as informações de estoque do almoxarifado não eram confiáveis (peça 61, pp. 18-19) .
	101.23. argui que a ficha de controle de material do almoxarifado não pode ser utilizada como meio de prova da real demanda dos produtos hospitalares, tanto em razão das desconformidades apontadas pela Comissão Temporária de Inventário de Material Médico Hospitalar do HFA como pela qualidade dos dados nela contidos, pois não possui registro do quantitativo de produtos solicitados pelas clínicas, apresentando exclusivamente dados de entrada e saída do material no estoque do almoxarifado e, assim, induz ao erro ao não permitir verificar se houve demanda do produto pela unidade requisitante (peça 61, p. 19) .
	101.24. esclarece que diversas unidades apresentaram um elevado quantitativo de materiais vencidos no HFA nesse período, reforçando a tese da responsabilidade do almoxarifado no perecimento dos materiais (peça 61, p. 19) .
	101.25. argui que inexistem nos autos provas objetivas que indiquem que a estimativa contida no PAM 44/2006 possa ser considerada volumosa ou que sua conduta tenha causado dano ao erário (peça 61, p. 19) .
	101.26. ressalta que, de acordo com a Instrução Normativa 205/1988, da Presidência da República, o setor de controle de estoques deve promover constantes revisões, análises e levantamento dos itens em estoque, devendo fazer registros sistemáticos de todas as informações dos materiais, facilitando o acesso às informações e elaborando dispositivos de alertas para situações indesejadas no estoque e que a Norma Operacional GAB/DIR 15/2003, de 20/05/2003, determina que cabe ao almoxarifado receber, armazenar, distribuir e controlar toda a movimentação de equipamento e material de consumo de uso hospitalar e geral para o HFA, bem como manter informados os diversos setores sobre o nível de estoque, quando solicitado, para planejamento das aquisições de materiais a cargo daqueles setores e que, portanto, cabia ao almoxarifado decidir sobre a segmentação dos materiais estocados, considerando a sua perecibilidade, e a administração dos mesmos por meio da técnica de controle de estoques primeiro que entra primeiro que sai (PEPS) , bem como pela centralização dos estoques de materiais perecíveis de baixa rotatividade (peça 61, pp. 19-20) .
	101.27. argui que competia também ao almoxarifado verificar o histórico de utilização dos materiais perecíveis e com base nele propor a troca (junto ao fornecedor, se possível, ou com outras unidades hospitalares) ou a doação do material sem previsão de uso (peça 61, p. 20) .
	101.28. argui ser impossível imputar responsabilidade por dano ao erário ocorrido em 2009, por falta de gerenciamento do estoque do material, para o agente público que não tinha mais qualquer relação com o HFA nem detinha, em qualquer época, competência para realizar o controle de estoque do Hospital e que foi desligada do Hospital em 13/07/2007, para tomar posse no cargo efetivo de Analista Judiciário, Área Administrativa, do STF, tendo recebido documento declarando nada consta das unidades do HFA (peça 61, pp. 20-21) .
	101.29. argui que as supostas acusações são impertinentes, eis que não há, sequer, razoáveis indícios de ilícito administrativo, que agiu de boa-fé, no estrito cumprimento de suas funções, seguindo as normas pertinentes, os preceitos e os princípios do direito e não concorreu para a consumação de nenhum tipo de dano e que a boa-fé é sempre presumível, enquanto que o dolo deve ser provado (peça 61, pp. 22-23) .
	101.30. argui que deve prevalecer o entendimento da instrução de peça 14, de não ser possível afirmar se as solicitações foram superestimadas (volumosas) e não ser possível afastar a hipótese da perda ter ocorrido em virtude de fragilidades no gerenciamento dos estoques, pois a administração do HFA teve ao menos três anos para adotar providências para dar efetivo uso aos itens adquiridos, isentando de responsabilidade os solicitantes de materiais e que o entendimento do MPTCU, de que a falta de demanda no tempo expressivo decorrido entre a solicitação e o vencimento dos insumos hospitalares, em torno de quatro a cinco anos, indicaria a necessidade de verificar a adequabilidade do quantitativo que fora solicitado e adquirido está equivocado, pois houve demanda pelo material (peça 61, pp. 23-24) .
	101.31. esclarece que, em 2005 e 2006, houve uma grande demanda de cirurgias (1.921 e 2.149, respectivamente) e internações (5.017 e 4.899, respectivamente) e, consequentemente, de material esterilizado, mas que o mesmo não ocorreu em 2007 e 2008, quando houve redução de cirurgias (1.820 e 1.692, respectivamente) e internações (4.133 e 3.065, respectivamente) (peça 61, p. 24) .
	101.32. por fim, requer: i) apreciação das preliminares arguidas, de modo a reconhecer a ocorrência da prescrição da pretensão punitiva e da pretensão ressarcitória, bem como do valor de alçada, e determinar o arquivamento do presente processo em relação a sua pessoa; ii) apreciação do mérito para afastar sua responsabilidade, em razão da inexistência do nexo de causalidade entre a conduta imputada e o dano ao erário, determinando sua exclusão do rol de responsáveis do presente processo.
	Análise
	102. Conforme apresentado no relatório da comissão da TCE (peça 2, p. 147) , a responsável foi ouvida e apresentou regularmente sua defesa, com garantia, portanto, do contraditório, mais uma vez oportunizado no presente processo.
	103. O disposto no inciso II do art. 6º da IN-TCU 71/2012 não socorre a respondente, visto que sua primeira notificação ocorreu em 18/10/2017 (peça 2, p. 147) e a data do dano é 30/09/2009 (peça 2, p. 140) , portanto houve um lapso temporal inferior a dez anos.
	104. De acordo com o art. 2º da Instrução Normativa-TCU 71/2012 (IN-TCU 71/2012) , a tomada de contas especial é um processo administrativo com rito próprio, para apurar responsabilidade por ocorrência de dano à Administração Pública Federal, com apuração de fatos, quantificação do dano, identificação de responsáveis e objetivando o ressarcimento ao erário. Portanto, as sindicâncias realizadas não suplantam a necessidade da instauração da TCE.
	105. Além disso, a presente TCE foi instaurada em razão de expressa determinação do TCU, quando da apreciação das contas do exercício de 2011 do HFA: Acórdão 3195/2017-TCU-Segunda Câmara.
	106. Observa-se que a pretensão punitiva do TCU se subordina ao prazo geral de prescrição indicado no art. 205 da Lei 10.406/2002 (Código Civil) , de dez anos.
	107. A citação do responsável, no entanto, deu-se por débito e, nesse contexto, deve prevalecer a Súmula 282 deste Tribunal de Contas 'as ações de ressarcimento movidas pelo Estado contra os agentes causadores de danos ao erário são imprescritíveis'.
	108. Observa-se que o prazo prescricional previsto no art. 1º da Lei 9.873/1999 cuida de ação punitiva e não de recomposição do erário, como tratado em TCEs.
	109. A perda da pretensão punitiva, tratada no item 13 da instrução precedente, diz respeito a aplicação de sanção por parte do TCU. Todavia, repisa-se, a condenação em débito não se trata de sanção, mas de recomposição do erário.
	110. Quanto à aplicação do inciso I do art. 6º da IN-TCU 71/2012, cabe observar que a dispensa da instauração da TCE não se aplica se houver determinação em contrário, como na presente TCE, instaurada a partir de determinação do TCU, repisa-se, contida no Acórdão 3195/2017-TCU-Segunda Câmara.
	111. A documentação acostada aos autos (peça 10, pp. 186-212) , de fato demonstra que havia demanda pelo material, conforme argumenta a respondente (peça 61, pp. 8-11) , o que aponta para falhas no controle do almoxarifado, que deixou de atender aos pedidos.
	112. De fato, também, no depoimento prestado por Douglas Rodrigues da Costa (peça 10, pp. 136-137) , o depoente declarou que 'a partir de 2005, todas as aquisições foram através de pregão no sistema de registro de preços' e que 'cada empenho para a aquisição de itens relativos aos pregões por registro de preço, era precedido de PAM específico do setor, diferente daquele que deu origem a licitação'.
	113. Esse argumento é capaz, de fato, de afastar a responsabilidade dos servidores, como Thais Evangelista Fernandes Brito, que elaboraram PAMs que orientaram a assinatura de uma ata de registro de preços, por quebra no nexo de causalidade. Por outro lado, poderiam ser responsabilizados, por solicitação volumosa, os servidores que elaboraram o PAM que orientou a compra do material. Todavia, não há no processo a indicação de que servidores assinaram os PAM que efetivamente foram utilizados para orientar a compra dos materiais.
	114. As falhas apontadas no controle de estoque não são acompanhadas de documentos que as evidenciem, portanto, não socorrem à respondente.
	115. As estimativas, por sua vez, parecem volumosas, como concluiu a comissão da TCE, por ter havido a perda dos materiais.
	116. No que tange a redução de demanda, destaca-se que o relatório da comissão de TCE (peça 2, p. 139) indicou que, do total de 21 (vinte e um) itens levantados no relatório do Grupo de Trabalho, foram verificados indícios de responsabilidade pelo vencimento em 9 (nove) itens, considerando que, dos 21 (vinte e um) itens relacionados no relatório do GT, 12 (doze) itens não foram considerados como dano ao erário pelo entendimento de que foram doados, reaproveitados, considerados como estoque mínimo necessário e que a aquisição estava coerente com a média histórica de consumo registrado nas Fichas de Controle de Material do HFA.
	117. Todavia, o atendimento de pacientes do SUS apenas em caráter emergencial e a suspensão do convênio com o Corpo de Bombeiros Militar do Distrito Federal (CBMDF) , conforme Relatório de Gestão de 2007, constituíram medidas acautelatórias, visando a prevenção de prejuízos futuros (peça 70, p. 9) , com impacto na demanda, tanto que, foram atendidos pouco mais de 274.000 usuários (peça 70, p. 5) , quando a meta era de atender quase 357.000 (peça 70, p. 8) .
	118. Além disso, mesmo com os convênios firmados com o HFA sendo mantidos em vigor até 2009 (peça 1, pp. 14 -20) , conforme pontuado pela comissão da TCE em seu relatório (peça 2, p. 147) , o descredenciamento do programa de residência médica, em 31/10/2007, contribuiu para a redução do número de cirurgias, ocasionando consumo menor de material. Aquela comissão entendeu que isso seria uma atenuante ao defendente.
	119. Adicionalmente, o Relatório de Gestão de 2007 aponta a saída de 22 médicos civis e de 75 profissionais, de diversas categorias, como um fato que impactou o volume de atendimentos naquele ano (peça 70, p. 8) .
	120. Planilha elaborada pela Seção de Estatística do HFA (peça 10, p. 129) aponta que, em 2005 e 2006, houve uma grande demanda de cirurgias (1.921 e 2.149, respectivamente) e internações (5.017 e 4.899, respectivamente) e, consequentemente, de material esterilizado, mas que o mesmo não ocorreu em 2007 e 2008, quando houve redução de cirurgias (1.820 e 1.692, respectivamente) e internações (4.133 e 3.065, respectivamente) .
	121. Quando se trata de uma sanção, atenuantes são utilizadas na dosimetria. O presente caso concreto, no entanto, trata de débito. Nesse contexto, os fatos acima narrados, todos com impacto no consumo dos materiais que vieram a vencer, levam à impossibilidade de aferição com precisão do dano, acarretando a inviabilidade de um dos objetivos da TCE, qual seja, a quantificação do dano. Dessa forma, prevalece o princípio de que a dúvida favorece o réu, conduzindo à proposta de exclusão de Thais Evangelista Fernandes Brito do rol de responsáveis.
	VI. ADÃO JOAZELI DA SILVA MENEZES
	Chefe do almoxarifado
	122. Foi promovida nova citação de Adão Joazeli da Silva Menezes, com as informações de solidariedade com outros responsáveis, por meio do Ofício 1122/2019-TCU/SecexDefesa (peça 47) , expedido, em 06/01/2020, à sua advogada, Daniele Carvalho Vilar, em atenção à procuração de peça 24.
	123. A ciência deu-se em 08/01/2020, conforme documento constante da peça 64, porém o responsável não apresentou alegações de defesa adicionais, além das que constam da peça 22, já analisadas e rejeitadas na instrução de peça 28, que contou com pronunciamento uníssono dos titulares da subunidade e da unidade (peças 29 e 30, respectivamente) .
	124. Adão Joazeli da Silva Menezes foi citado em razão de não ter controlado a validade dos materiais de ortopedia estocados no Hospital das Forças Armadas e não ter adotado medidas administrativas para dar efetivo uso ao material antes da perda deles, em inobservância ao art. 33 da Norma Operacional 15/03-HFA c/c o art. 55, item 3, letra 'c', do Regimento Interno do HFA/1984, ocasionando dano ao erário de R$ 764.482,43 (valor histórico) .
	125. Conforme instrução de peça 28, Adão Joazeli da Silva Menezes, em síntese:
	125.1. argui a prescrição da pretensão de ressarcimento em decorrência da:
	i) ausência de dolo, vez que o Supremo Tribunal Federal (STF) , no Recurso Extraordinário (RE) 852475, considerou imprescritível apenas as ações de ressarcimento ao erário fundadas na prática de ato doloso tipificado na Lei de Improbidade Administrativa (peça 22, p. 3) ;
	ii) incidência do art. 23 da Lei 8.492/1992 [Lei 8.429/1992] (peça 22, pp. 2-3) ; 
	iii) citação ter sido efetuada após transcorrido sete anos que a Administração havia tomado conhecimento dos fatos e nove anos após a ocorrência do primeiro dano perquirido na tomada de contas especial (peça 22, pp. 3 e 5-6) ;
	iv) impossibilidade do exercício da ampla defesa e do contraditório em decorrência do decurso de tempo entre a ocorrência dos fatos e a citação dele (peça 22, pp. 5-7) .
	125.2. argumenta que o processo é nulo, pois não consta nos autos documento que comprove o esgotamento das medidas administrativas para a instauração da TCE, prevista no art. 10, alínea 'f', da Instrução Normativa-TCU 71/2012, alterada pela Instrução Normativa-TCU 76/2016, vez que ele não foi devidamente notificado para que tomasse qualquer medida, tampouco lhe foi oportunizado o exercício do contraditório e da ampla defesa (peça 22, pp. 7-9) .
	125.3. afirma que era da área de saúde e não possuía, à época, qualquer experiência na área administrativa, além de o setor de almoxarifado naquela época ter poucos funcionários (peça 22, p. 4) .
	125.4. alega que, durante oito anos, deu informações no âmbito do processo de sindicância constituído para apurar o dano como testemunha e foi surpreendido pela citação (peça 22, p. 7) .
	125.5. afirma ter exercido o cargo sempre de boa-fé e não ter contribuído para a ocorrência do dano, pois exerceu sua função dentro dos limites regimentais e informou ao seu superior hierárquico, a quem cabia as tomadas de decisão, as ocorrências apuradas (peça 22, p. 6) .
	125.6. argui não ter praticado qualquer ato ilegal, ilegítimo ou antieconômico que resultasse dano ao erário (peça 22, p. 9) . Afirma, também, ter observado as rotinas internas estabelecidas nas normas do HFA para salvaguardar os materiais adquiridos (peça 22, p. 12) .
	125.7. alega a nulidade da TCE em virtude da ausência dos pressupostos necessários à sua instauração (peça 22, p. 12) 
	125.8. afirma não ter sido responsável pelo perecimento dos materiais estocados, pois eles haviam sido comprados em excesso e sem que as compras tivessem sido precedidas de averiguação dos estoques existentes (peça 22, p. 12) .
	125.9. discorre sobre as atribuições do cargo por ele ocupado, chefe de Almoxarifado, e dos cargos de chefe do Departamento de Administração, chefe da Divisão de Material e Aprovisionamento e dos chefes das clínicas, para em síntese afirmar que cabia ao:
	i) chefe de Almoxarifado: assessorar o chefe da Divisão de Material e Aproveitamento e do Departamento de Administração, no que tange à administração de materiais (peça 22, p. 16) ;
	ii) chefe do Departamento de Administração: supervisionar e controlar a distribuição racional do material requisitado, promovendo os cortes necessários nos pedidos de fornecimento das unidades usuárias (peça 22, p 19) ; e
	iii) chefe da Divisão de Material e Aprovisionamento: supervisionar, coordenar controlar as chefias subordinadas, bem como fiscalizar de modo permanente o trabalho das seções; e elaborar o plano anual das necessidades da divisão em pessoal e material (peça 22, p. 20) .
	125.10. afirma ter exercido o cargo de chefe do Almoxarifado no período de 19/06/2007 a 21/07/2009, período em que efetuou a conferência do material, realizou o saneamento básico e encaminhou relatório com relação de materiais vencidos e a vencer ao seu superior, o chefe do Departamento de Administração, a quem solicitou a adoção de providências quanto à destinação dos materiais vencidos e a vencer (peça 22, p. 17) .
	125.11. cita os seguintes documentos, nos quais teria dado conhecimento ao superior das situações encontradas:
	i) Parte 20/Almox/2007, de 16/07/2007 (peça 4, pp. 119-120) , encaminhada ao chefe de Departamento de Administração, versando sobre as cargas e encargos da Seção de Almoxarifado, e cientificando-o que a comissão de inventário do almoxarifado (...) havia relatado que a situação dos materiais vencidos foi considerada 'sem solução' (peça 22, pp. 23-24) ;
	ii) Boletim Interno 219/HFA (peça 4, pp. 137-141) , de 13/11/2007, comprovando a nomeação de comissão para realizar levantamento de materiais a vencer, com prazo de validade de 2007 (peça 22, p. 24) ;
	iii) Boletim Interno 228/HFA (peça 4, pp. 53-60) , de 26/11/2008, comprovando a nomeação de comissão para realizar levantamento de materiais a vencer, com prazo de validade de 2008 e 2009 (peça 22, p. 24) ;
	iv) Parte 4/Almox (peça 4, p. 89) , de 06/01/2009, encaminhada ao chefe de Departamento de Administração, comunicando que a comissão instituída pelo Boletim Interno 228/HFA não havia comparecido até aquela data para realizar o levantamento, e solicitando providências (peça 22, p. 24) ;
	v) Parte 9/Almox (peça 4, p. 91) , de 04/05/2009, encaminhada ao chefe de Departamento de Administração, comunicando que a comissão instituída pelo Boletim Interno 228/HFA não havia entregue seu relatório até aquela data naquele almoxarifado, e solicitando providências (peça 22, p. 24) ;
	vi) Parte 34/Almox, de 21/12/2009 (peça 4, p. 103) , encaminhada ao chefe de Departamento de Administração, informando que havia incumbido o Tenente Coronel Farmacêutico Marcus Vinicius da S. Coimbra da responsabilidade pelo recebimento, estocagem, distribuição e controle de todo material médico-hospitalar, conforme determinado pelo Vice-Diretor à época, e solicitando a exclusão dele (Adão Joazeli da Silva Menezes) da condição de responsável pela conta contábil. Documento no qual também informou que a Comissão de Inventario, constituída por meio do Boletim Interno 135, de 21/07/2009, não havia encontrado alterações no quantitativo dos materiais (peça 22, pp. 24-25) ; e
	vii) Parte 11/Almox (peça 4, p. 88) , de 11/03/2010, encaminhada ao chefe de Departamento de Administração, solicitando que o chefe de Departamento de Administração determinasse às diversas clínicas envolvidas com materiais de consumo médico-hospitalar o comparecimento ao almoxarifado para emissão de relatório circunstanciado de cada item com baixa movimentação, com o objetivo de instruir processo de saneamento de estoques (peça 22, p. 26) ;
	125.12. afirma que seu superior hierárquico se mantinha inerte sem adotar medidas para dar destinação ao material, mesmo ante os questionamentos efetuados em reuniões ou por meio de 'Partes' encaminhadas (peça 22, pp. 17-18) ;
	125.13. afirma que o não exercício do chefe de Administração das competências a ele atribuídas de supervisionar e controlar as aquisições de materiais, promovendo os cortes necessários, gerou um grande acúmulo de estoque no almoxarifado. Afirma, também, que o Departamento de Administração autorizou aquisições de materiais sem observância do procedimento de verificação junto ao Setor de Almoxarifado da existência dos itens em estoque, bem como não o orientou sobre como deveria proceder com materiais vencidos e a vencer (peça 22, p. 20) ;
	125.14. alega que o chefe de Departamento de Divisão de Material e Aprovisionamento, mesmo tendo tomado conhecimento dos relatórios de saneamento com pedidos de providência, não as tomou e nem expediu qualquer determinação para resolver a situação (peça 22, p. 20) ;
	125.15. argui que cabia ao chefe da Clínica de Ortopedia supervisionar as atividades técnicas e administrativas da Clínica e que partiam dela pedidos específicos de materiais a serem utilizados nos procedimentos cirúrgicos, portanto, era o chefe da Clínica Ortopédica quem detinha conhecimento sobre a quantidade e tipos de materiais a serem usados (peça 22, p. 21) ;
	125.16. afirma que, embora tenha incumbido o Tenente Coronel Farmacêutico Marcus Vinicius da S. Coimbra da responsabilidade pelo recebimento, estocagem, distribuição e controle de todo material médico hospitalar em dezembro de 2009, tal fato só foi formalizado com a publicação do Boletim Interno 37, em 26/02/2010 (peça 22, p. 25) .
	125.17. argui, também, que o Presidente da Comissão de Inventário expediu, em 17/12/2009, Parte S/N na qual atestou a conformidade dos materiais, exceto quanto ao item 36150199 - Prótese Total de Joelho, que estava com prazo de validade expirado (peça 22, p. 25) .
	125.18. afirma que encaminhou o relatório produzido pela comissão inventariante, na qual a comissão se manifestava pelo descarte da prótese com validade expirada (peça 22, p. 25) .
	125.19. argumenta que as conclusões da Comissão de Inventário Almox 12, instituída pelo Boletim Interno 228, de 26/11/2008, publicadas no Boletim Interno 10, de 15/01/2009, demonstram que a comissão não apresentou relatório quanto às condições do material ortopédico guardado no almoxarifado e que todas as demais comissões haviam apresentado seus relatórios conclusivamente (peça 22, p. 26) .
	125.20. afirma não ter se omitido das suas atribuições, pois encaminhou várias comunicações para seu superior hierárquico relatando problemas e solicitando providências, solicitou a nomeação de comissões para conferir os materiais estocados, informou aos chefes das clinicas e do Departamento de Administração as validades dos materiais nas várias reuniões realizadas (peça 22, pp. 27-28) .
	125.21. ressalta que as quantidades de materiais adquiridos eram desproporcionais à real demanda do Hospital e que as compras não eram precedidas da verificação da existência de materiais no estoque e não eram observadas as rotinas estabelecidas nas normas internas do Hospital (peça 22, pp. 28-31) .
	125.22. explica que cabia ao Almoxarifado apenas os pedidos de materiais comuns e os específicos eram expedidos diretamente pelos chefes das Clínicas e ressalta que todos os materiais imputados no dano decorreram de materiais adquiridos pelo chefe de Ortopedia (peça 22, p. 30) .
	125.23. afirma que não existia sistema de controle de estoques adequado no hospital e que o controle era realizado de forma visual e manual para os milhares de itens estocados (peça 22, p. 33) .
	125.24. solicita a aplicação da responsabilidade solidária passiva, em observância aos princípios da eventualidade e da razoabilidade (peça 22, p. 34) .
	125.25. por fim, o responsável requer: i) o acolhimento da prescrição suscitada, ii) o arquivamento da TCE; iii) a nulidade da TCE; iv) a absolvição sumária; e, v) a inquirição de testemunhas arroladas por ele.
	Análise
	126. Os argumentos utilizados na rejeição de suas alegações (peça 28) , os quais se entende pertinentes, foram:
	'17. Quanto à prescrição, com base no julgado do STF, RE 852475 (item 16.1, 'i') , com repercussão geral, de 08/08/2018, o decisum refere-se a prescritibilidade da pretensão de ressarcimento ao erário em face de agentes públicos por ato de improbidade administrativa em que a Suprema Corte decidiu pela imprescritibilidade de ação de ressarcimento decorrente de ato doloso, ou seja, o julgado se refere especificamente a dano decorrente de improbidade e não abrange a restituição ao erário perquirida por esta Corte de Contas. Neste contexto, cita-se o Acórdão 10046/2018-TCU-Segunda Câmara, de relatoria do Ministro Marcos Bemquerer:
'O julgamento de mérito do RE 852475/STF, com repercussão geral, que adotou a tese de que são imprescritíveis as ações de ressarcimento ao erário fundadas na prática de atos, desde que dolosos, tipificados na Lei 8.429/1992, não atinge os processos de controle externo, uma vez que estes não se originam de ações de improbidade administrativa, objeto daquela deliberação.'
	18. Neste contexto, deve prevalecer a Súmula 282 deste Tribunal de Contas 'as ações de ressarcimento movidas pelo Estado contra os agentes causadores de danos ao erário são imprescritíveis'.
	19. A propósito, a imputação de responsabilidade por esta Corte de Contas independe da existência de dolo, neste sentido são os acórdãos:
	Acórdão 635/2017-TCU-Plenário, de relatoria do Ministro Aroldo Cedraz
'A responsabilidade dos jurisdicionados perante o TCU é de natureza subjetiva, caracterizada mediante a presença de simples culpa stricto sensu, sendo desnecessária a caracterização de conduta dolosa ou má-fé do gestor para que este seja responsabilizado. Desse modo, é suficiente a quantificação do dano, a identificação da conduta do responsável que caracterize sua culpa, seja por imprudência, imperícia ou negligência, e a demonstração do nexo de causalidade entre a conduta culposa (stricto sensu) e a irregularidade que ocasionou o dano ao erário.'
	Acórdão 2367/2015-TCU-Plenário, de relatoria do Ministro Benjamin Zymler
'A condenação em débito independe da ocorrência de conduta dolosa ou de locupletamento, bastando para tanto a constatação de conduta culposa (stricto sensu) dos responsáveis pela irregularidade que ocasionou o dano ao erário.'
	Acórdão 3694/2014-TCU-Segunda Câmara, de relatoria do Ministro André de Carvalho
'Todos os que concorrerem para o cometimento de dano ao erário podem ser responsabilizados solidariamente, independentemente da existência de dolo ou má-fé, bastando a presença do elemento culpa, além do nexo de causalidade entre a ação omissivo-comissiva e o dano constatado.'
	Acórdão 3398/2007-TCU-Segunda Câmara, de relatoria do Ministro Ubiratan Aguiar
'Não há necessidade de caracterização de dolo para atribuição de responsabilidade por dano causado ao erário. Nesse tipo de situação, a configuração de conduta culposa é suficiente para a imputação de responsabilidade.'
	20. No que concerne à prescrição, consignada no art. 23 da Lei 8.429/1992, Lei de Improbidade Administrativa (item 16.1, 'ii') , ela diz respeito às sanções nela previstas, não alcançando a reparação do dano feita no âmbito deste Tribunal de Contas.
	21. Quanto ao longo decurso de tempo entre a ocorrência dos fatos e a citação (item 16.1, 'iii') , este não implica em prescrição do dano ao erário, pois, conforme já dito, o dano é imprescritível. A IN-TCU 71/2012, modificada pela IN-TCU 76/2016, prevê, em seu art. 6°, inciso II, a dispensa de instauração de tomada de contas especial se houver transcorrido prazo superior a dez anos entre a data provável da ocorrência do dano e a primeira notificação dos responsáveis pela autoridade administrativa competente, situação que não ocorreu nesta TCE.
	22. Parte do dano perquirido nestes autos ocorreu em 2007 e, conforme afirmado pelo responsável, ao longo de oito anos ele foi chamado a dar explicações sobre o ocorrido. O fato comprova que o responsável estava ciente da irregularidade antes da sua citação, em razão dos procedimentos sindicantes instaurados pelo Hospital.
	23. Ademais, conforme julgados desta Corte de Contas, o art. 6°, inciso II, da IN-TCU 71/2012 não tem aplicação automática em face do simples transcurso do prazo de dez anos antes da citação, devendo ser verificado, no caso concreto, se houve efetivo prejuízo à racionalidade administrativa, à economia processual, à ampla defesa ou ao contraditório. (Acórdão 2850/2016-TCU-Plenário, de relatoria do Ministro Vital do Rêgo) .
	24. No que concerne à impossibilidade de exercer o contraditório e ampla defesa em razão do decurso de tempo entre a ocorrência dos fatos e a citação (item 16.1, 'iv') , o responsável não acostou aos autos qualquer elemento comprobatório do prejuízo arguido e este Tribunal de Contas entende que ele deve ser demonstrado, cabendo ao responsável aduzir elementos que o comprove, a exemplo dos Acórdão 298/2019-TCU-Segunda Câmara, de relatoria do Ministro Aroldo Cedraz; e 1.304/2018 - 1ª Câmara, de relatoria do Ministro Bruno Dantas.
	25. Com relação à nulidade desta TCE ante a ausência de documento que comprove o esgotamento das medidas administrativas (item 16.2) , conforme exposto em instrução anterior (peça 14, pp. 2-3) , após a ocorrência da perda, o HFA instituiu sete sindicâncias e um grupo de trabalho, no período de março de 2010 a junho de 2016, para verificar a ocorrência de dano.
	26. Constam, nos autos, as notificações dos responsáveis arrolados (peças 1, pp. 189-222, e 2, pp. 3-29) , os argumentos por eles apresentados na fase interna da TCE (peças 4-10) e as conclusões da comissão de TCE (peça 2, pp. 137-151) .
	27. No que concerne à ausência de pressupostos necessários à instauração (item 16.7) , a IN-TCU 71/2012 exige que estejam presentes elementos fáticos e jurídicos que indique a ocorrência do dano, no caso em exame, o dano decorre da não utilização de materiais ortopédicos dentro do prazo de validade.
	28. A IN-TCU 71/2012 igualmente exige que conste da TCE a identificação dos agentes públicos supostamente responsáveis pelos atos que ocasionaram o dano e da situação que o originou, além da individualização e quantificação do dano e da evidência do nexo causal entre conduta e dano. Os referidos requisitos foram consignados pela comissão de TCE na Matriz de Responsabilização à peça 2, pp. 111-121.
	29. Quanto a não possuir experiência na área administrativa (item 16.3) , neste Tribunal há o entendimento que a falta de capacitação do agente público para a realização de tarefa específica a ele atribuída não impede sua responsabilização por eventual prejuízo causado ao erário, pois deve o agente, ciente de sua falta de capacidade para o exercício da tarefa, reportar a situação aos seus superiores para se liberar dela, uma vez que, ao executá-la, assume os riscos inerentes aos resultados produzidos (Acórdãos 2.449/2018, de relatoria do Ministro Augusto Nardes, e 1.174/2016, de relatoria do Ministro Vital do Rêgo, ambos do Plenário) .
	30. No que concerne à ausência de sistema adequado para controlar o estoque (item 16.23) e quadro de funcionários insuficiente (item 16.3) , também cabia ao agente público informar seus superiores para que promovessem as adequações necessárias e Adão Joazeli da Silva Menezes não juntou aos autos documentação comprovando ter adotado tal medida.
	31. Quanto aos documentos citados no item 16.11, cabem as seguintes considerações:
	31.1 A Parte 20/Almox/2007 (peça 4, p. 119) , de 16/07/2007, se refere ao recebimento da carga por Adão Joazeli da Silva Menezes quando assumiu a função de chefe de Almoxarifado. O referido documento separa a carga do almoxarifado em 'uso' e 'depósito', considera o almoxarifado em 'uso' sem alterações, e lista alterações comunicadas por meio dos seguintes documentos:
	i) Parte 007/2006, de 10/05/2006 (peça 4, p. 121) : o então chefe de Almoxarifado informa ao chefe de Departamento de Administração que o almoxarifado 'depósito' era constituído de materiais obsoletos ou sem condições de uso, a maior parte de materiais médico-hospitalares em desuso, recolhidos de setores diversos do hospital. Informa o valor histórico total dos 927 itens (R$ 48.068,19) que compunha o almoxarifado 'depósito', com data-base de 29/03/2006, e solicita nomeação de comissão especializada para realizar a conferência dos materiais.
	ii) Parte 022-Almox, de 26/07/2006 (peça 4, p. 122) : o então chefe de Almoxarifado informa ao chefe de Departamento de Administração o recebimento de carga referente ao almoxarifado em uso e em depósito, ambos em processo de inventário na época do recebimento, conforme comissões constituídas no Boletim Interno 98/HFA, de 24/05/2006. No documento há, ainda, comunicação de que a comissão nomeada para inventariar o material pertencente à ortopedia não apresentou inventário do material de consumo;
	iii) Parte 034-Almox, de 11/12/2006 (peça 4, p. 124) : o então chefe de Almoxarifado comunica ao chefe de Departamento de Administração incorreção na nomenclatura da 'Dependência-26 (almoxarifado em uso) ', pois nela existiam materiais usados e descarregados; informa que a carga da 'Dependência-26' não havia sido recebida quando da passagem de carga e encargos de chefe da seção de Almoxarifado e solicita nomeação de comissão para recebe-la; e
	iv) Parte 19/Almox/2007, de 09/07/2007 (peça 4, p. 128) : o então chefe de Almoxarifado informa ao chefe de Departamento de Administração quanto à carga 'almoxarifado-depósito, código 26' que se tratava de materiais inservíveis com problemas de conferência, dos quais os chefes do Departamento de Administração e da Seção de Controle Patrimonial já haviam tomado conhecimento. Comunica que não haviam sido encontrados 1.412 dos itens que deveriam compor a carga e que 128 foram classificados como irrecuperáveis ou de recuperação antieconômica. Por fim, informa que o valor total da carga era de R$ 132.256,11, composta por 5.163 itens, conforme inventário emitido pela Seção de Controle Patrimonial, datado de 26/06/2007.
	31.2 Assim, a comunicação encaminhada por Adão Joazeli da Silva Menezes, em 16/07/2007, demonstra apenas que o almoxarifado detinha um depósito no qual se estocavam materiais inservíveis e que existiam produtos vencidos quando assumiu o cargo de chefe de Almoxarifado. Ressalte-se que Adão Joazeli da Silva Menezes não foi responsabilizado por materiais que já estavam vencidos quando ele assumiu a função de chefe de almoxarifado.
	31.3 No que concerne ao Boletim Interno 219/HFA (peça 4, pp. 137-141) , de 13/11/2007, de fato o documento comprova a nomeação de comissão para inventariar o estoque, cujo escopo do trabalho a ser realizado abrangeu o levantamento dos materiais vencidos e a vencer e a apresentação de destinação (soluções) para os referidos materiais. 
	31.4 As conclusões da comissão inventariante constituída pelo Boletim Interno 219/HFA, cujo relatório data de 03/03/2008, constam à peça 4, pp. 142-176. Especificamente quanto ao material pertencente à ortopedia, a comissão de inventário:
	a) informou que o material inventariado estava em boas condições;
	b) listou quarenta tipos de materiais vencidos, no montante de R$ 1.560.059,00 (peça 4, pp. 169-170) , dos quais um havia vencido em 2004 (R$ 578,00) , oito em 2005 (R$ 123.624,00) , onze em 2006 (R$ 703.037,00) , e vinte em 2007 (R$ 732.820,00) ; 
	c) indicou que quatro dos materiais vencidos poderiam ser aproveitados após processo de reesterilização;
	d) listou onze tipos de materiais que venceriam em 2008, no valor total de R$ 169.771,98, entre os quais 26 unidades do material endoprótese de quadril não convencional, no valor histórico de R$ 71.136,00, com validade até julho de 2008, que compõe o dano perquirido nesta tomada de contas especial.
	31.5 A comissão inventariante propôs a realização de planejamento para o uso do material de ortopedia que venceria em 2008 (peça 4, p. 171) .
	31.6 Cabe ressaltar que o relatório da comissão foi apresentado em 03/03/2008 e entre os onze tipos de materiais a vencer em 2008 existiam dois com vencimento em janeiro de 2008 (R$ 9.085,00) , dois com vencimento em fevereiro de 2008 (R$ 55.174,00) e um com vencimento em março de 2008 (R$ 4.200,00) .
	31.7 O documento indicado pelo responsável comprova que ele tomou ciência da expiração da validade das unidades de endoprótese que integram o dano perquirido nestes autos com quatro meses de antecedência, no entanto, o responsável não juntou aos autos qualquer comunicação comprovando que informou seus superiores sobre o vencimento dos materiais em 2007, tampouco que solicitou diretrizes para o aproveitamento dos materiais que venceriam em 2008.
	31.8 Quanto ao Boletim Interno 228/HFA (peça 4, pp. 53-60) , de 26/11/2008, e as Partes 004/Almox (peça 4, p. 89) , de 06/01/2009, e 009/Almox (peça 4, p. 91) , de 04/05/2009, de fato os documentos são aptos para comprovar a nomeação de comissão inventariante e a atuação de Adão Joazeli da Silva Menezes para que o inventário anual fosse realizado.
	31.9 Em síntese, Adão Joazeli da Silva Menezes sustenta sua atuação proativa na gestão dos estoques pelo fato de ter solicitado a nomeação de comissão para realizar inventários anuais e ter enviado comunicação ao seu superior hierárquico, quando assumiu a função de chefe de Almoxarifado em 2007, informando a existência de materiais vencidos.
	31.10 O gerenciamento de estoques não se resume a realização de inventários periódicos, ao contrário, a gestão de estoques envolve atividades de dimensionamento do estoque com base no custo de aquisição, na previsão de consumo, na existência de sazonalidades no consumo, na necessidade de manutenção de estoque de segurança, bem como em decisões sobre ponto de compra, centralização (itens de baixa rotatividade) e descentralização (itens de alta rotatividade) do estoque, controle de itens perecíveis (com prazo de validade) , etc.
	31.11. Conforme já mencionado nesta instrução, quando assumiu a função, Adão Joazeli da Silva Menezes encaminhou documentos ao superior hierárquico dele que comprovam a existência de materiais vencidos (itens 16.10 e 16.18) . O procedimento adotado pelo responsável indica que ele também sabia da existência de itens perecíveis no almoxarifado, bem como da data em que os itens entraram no estoque, pois ela foi informada pela comissão inventariante no relatório.
	31.12 Portanto, na condição de chefe de Almoxarifado, cabia a ele decidir sobre a segmentação dos materiais estocados, considerando a perecibilidade deles, e pela administração deles por meio da técnica de controle de estoques primeiro que entra primeiro que sai (PEPS) , bem como pela centralização dos estoques de materiais perecíveis de baixa rotatividade.
	31.13 Também cabia ao chefe de almoxarifado verificar o histórico de utilização dos materiais perecíveis e com base nele propor a troca (junto ao fornecedor, se possível, ou com outras unidades hospitalares) ou a doação do material sem previsão de uso.
	31.14 Os documentos encaminhados ao superior hierárquico, especificamente, a Parte 20/Almox/2007 (peça 4, p. 119) , de 16/07/2007, que comunica o recebimento de carga e encargos da Seção de Almoxarifado, não contém informações suficientes para subsidiar uma decisão gerencial, pois, embora informe a existência de materiais vencidos e a vencer, não contempla informações como a quantidade total de material estocado, o estoque mínimo a ser mantido para cada item, o histórico de utilização dele, tampouco a previsão/estimativa de demanda dentro do período de validade dele.
	31.15 Neste ponto, é importante ressaltar que o responsável não juntou aos autos documentação comprobatória de que deu conhecimento aos seus superiores da sua incapacidade técnica para o desempenho da função (item 16.3) , tampouco da inadequabilidade do quadro funcional do setor (item 16.3) e da sistemática utilizada para controlar os estoques (16.23) .
	32. Referente às compras excessivas de materiais (itens 16.8, 16.13 e 16.21) , o responsável não juntou aos autos documentos comprobatórios do que alega, tampouco demonstrou ter municiado o chefe do Departamento de Administração (item 16.20) , a quem cabia promover os cortes necessários nos pedidos de fornecimento das unidades usuárias, de informações como histórico de demanda do material, existência de estoque de segurança suficiente, perecibilidade dos materiais, custo de aquisição e de oportunidade e previsão/estimativa da demanda, para que este pudesse decidir sobre os pedidos de aquisição de material.
	33. O responsável não comprovou também ter dado ciência do vencimento de materiais ao chefe de Departamento de Divisão de Material e Aprovisionamento, tampouco aos chefes das clínicas, conforme arguido nos itens 16.10 a 16.14.
	34. Com relação a ter agido de boa-fé (item 16.5) , no âmbito do TCU é considerado de boa-fé o responsável que, embora tenha concorrido para o dano ao erário ou outra irregularidade, seguiu as normas pertinentes, os preceitos e os princípios do direito. Entretanto, as comunicações citadas pelo responsável não são suficientes para comprovar que ele de fato municiou seus superiores com informações adequadas para evitar a perda do material, medida exigida da função de chefe de almoxarifado (itens 16.10 a 16.18) .
	35. Ressalte-se que, mesmo constada a boa-fé, a responsabilidade pelo dano não pode ser relevada, pois a condenação em débito pode decorrer da falta de dever de cuidado no exercício do cargo de gestão, possibilitando, ainda que sem dolo, o desfalque de valores públicos (Acórdão 3160/2008-TCU-Segunda Câmara, de relatoria do Ministro André de Carvalho) .
	36. Quanto à arguição de não ter cometido ato ilegal, ilegítimo ou antieconômico (16.6) , a presente TCE trata de perda por perecimento de materiais do estoque do HFA, cujo valor histórico é de R$ 764.482,43, que per si, pode ser considerado antieconômico, vez que onera indevidamente o erário, pois a perda de utilidade do material não é do interesse público.
	37. No que concerne às aquisições de materiais específicos serem realizadas diretamente pelas clínicas especializadas do HFA (item 16.25) , o responsável não juntou aos autos quaisquer documentos probatórios que demonstre que era esse o rito de aquisição dos materiais.
	38. Com relação à aplicabilidade da responsabilidade solidária passiva (item 16.24) , é entendimento desta Corte de Contas não ser necessário chamar aos autos todos os corresponsáveis pelo débito perante o erário, pois o instituto da solidariedade passiva é benefício conferido pelo legislador ordinário ao credor, que pode exigir de um ou de alguns dos devedores o pagamento da integralidade da dívida (Acórdão 1337/2017-TCU-Plenário, de relatoria da Ministra Ana Arraes) .
	39. No mesmo sentido são os julgados:
	Acórdão 3752/2018-TCU-Segunda Câmara, de relatoria da Ministra Ana Arraes
'Não existe rateio de débito solidário, já que o instituto da solidariedade passiva é benefício conferido pelo legislador ordinário ao credor, que pode exigir de um ou de alguns devedores o pagamento da integralidade da dívida.'
	Acórdão 842/2017-TCU-Plenário, de relatoria do Ministro Benjamin Zymler
'Nos processos de controle externo, a solidariedade passiva é benefício do Estado-autor, a quem, na condição de credor, é facultado exigir de um ou de todos os devedores a integralidade da dívida (arts. 275, 282 e 283 do Código Civil) . Logo, o litisconsórcio necessário não configura direito subjetivo do responsável citado, não havendo que se falar em prejuízo processual e aos interesses do recorrente por ele permanecer isoladamente no polo passivo do processo.'
	Acórdão 2825/2017-TCU-Primeira Câmara, de relatoria do Ministro Walton Alencar
'Eventual ausência de chamamento de outros responsáveis solidários pelo TCU não constitui nulidade processual, não obstando, portanto, a imputação do débito ao agente devidamente citado, o qual, querendo, poderá requerer em juízo ressarcimento pessoal por meio de ação regressiva.'
	40. Por fim, quanto à inquirição de testemunhas no âmbito externo da TCE (item 16.25) , é entendimento desta Corte que as provas produzidas perante o TCU devem ser apresentadas de forma documental, não sendo cabível, portanto, produção de prova testemunhal ou o interrogatório das partes. Neste sentido, citam-se os julgados:
	Acórdão 10941/2018-TCU-Primeira Câmara, de relatoria do Ministro Benjamin Zymler
'As normas processuais que regulam a atuação do TCU não preveem a colheita de depoimentos de responsáveis ou de testemunhas, devendo o Tribunal pronunciar-se com base nas provas documentais.'
	Acórdão 271/2014-TCU-Plenário, de relatoria do Ministro Benjamin Zymler
'O processo de controle externo no âmbito do TCU possui rito próprio, conforme disposto na Lei 8.443/1992 e no Regimento Interno/TCU, em que não há previsão para a oitiva de testemunhas ou coleta de depoimentos.'
	Acórdão 352/2017-TCU-Primeira Câmara, de relatoria do Ministro Benjamin Zymler
'O TCU pronuncia-se apenas com base nas provas documentais, não se admitindo a produção de prova testemunhal ou o interrogatório das partes. No processo de controle externo, diversamente do que ocorre no processo civil ou no processo penal, não há audiência de instrução e julgamento assegurando a manifestação oral das partes no processo, tampouco há fase de interrogatório ou possibilidade de se apresentar alegações finais, dada a ausência de previsão legal nesse sentido.'
	127. Acrescenta-se que, quanto à possibilidade de reesterilização do material, a Direção do HFA consultou a Agência Nacional de Vigilância Sanitária (Anvisa) que, por meio da Nota Técnica 4/2017-CMIOR/GEMAT/G GTPS/DIARE/ANVISA, de 19 de maio de 2017 (peça 2, pp. 130-131) , informou que 'o produto médico de uso único tem seu reprocessamento proibido, não podendo ser reesterilizado quando a data de validade esteja expirada'.
	128. Além disso, os argumentos sobre redução de demanda e sobre que pedido de material realmente orientou a compra, que socorreram outros responsáveis, não auxiliam o responsável pelo estoque, pois o chamamento daqueles foi para que justificassem pedidos excessivos de materiais e o deste é por não ter controlado a validade dos materiais de ortopedia estocados e não ter adotado medidas administrativas para dar efetivo uso ao material antes da perda deles.
	VII. CARLOS MOISES MANZONI DE OLIVEIRA
	Chefe da Clínica de Ortopedia
	129. Foi promovida a audiência de Carlos Moises Manzoni de Oliveira mediante o Ofício 1123/2019-TCU/SecexDefesa (peça 48) , expedido em 06/01/2020.
	130. O responsável tomou ciência do ofício que lhe foi remetido em 09/01/2020, conforme documento constante da peça 63, tendo apresentado, intempestivamente, suas alegações de defesa, conforme documentação integrante das peças 78/83.
	131. Apesar de a resposta ser intempestiva, serão analisados os argumentos apresentados, tendo em conta os princípios do formalismo moderado e da busca da verdade material, que orientam o trabalho do Tribunal.
	132. O responsável foi ouvido em decorrência da perda, pelo vencimento da validade, de 12 unidades do item 'prótese total para quadril com centralizador distal cimentada', por deixar de supervisionar, como chefe da Clínica de Ortopedia, o estoque de órteses, próteses e materiais especiais armazenado no Almoxarifado e pertencente à ortopedia, violando o art. 41, 11, item I, letra 'b', do Regimento Interno do HFN1984.
	133. O responsável, em síntese:
	133.1. esclarece que a elaboração da estimativa de consumo de material levou em conta o número de pacientes e o número de convênios existentes à época, além da clientela potencial do Instituto de Traumato-ortopedia do Rio de Janeiro (INTO) , para a qual desenvolviam-se tratativas, e que, logo após a aquisição do material objeto do processo, o HFA rescindiu convênios com o SUS, PMDF e CBMDF, reduzindo a demanda esperada para 10 ou 20% do volume anterior, o que levou ao fechamento da residência médica na área da ortopedia e da emergência ortopédica do HFA, além da demissão de vários médicos civis (peça 78, pp. 3-4) .
	133.2. informa que não era atribuição da Clínica Ortopédica o recebimento do material e o controle de seus prazos de vencimento, mas do almoxarifado do hospital (peça 78, p. 4) .
	133.3. argui que alguns trechos do relatório da sindicância lhe isentam de responsabilidade (peça 78, pp. 4-6) :
	i) quando eram detectados itens com pouca demanda, era solicitado à clínica consumidora que contactasse os fornecedores para possíveis trocas ou reesterilização de itens que permitissem tal tratamento;
	ii) os sistemas de informática existentes, SIGePP e Smart, não permitiam um controle efetivo de validade dos materiais estocados no almoxarifado;
	iii) após a aquisição do material, foram rescindidos vários convênios que motivariam o consumo elevado dos itens ortopédicos, acarretando o grande decréscimo de cirurgias, o fechamento do programa de residência médica e o acúmulo de materiais que acabaram tendo expirado o prazo de validade;
	iv) tais materiais podem ser utilizados para a capacitação e aperfeiçoamento de profissionais de saúde, residentes ou staff, em demonstrações teóricas e práticas, com uso de modelos suínos ou caninos e em cadáveres humanos;
	v) não consigo enxergar dolo ou culpa por parte dos militares ora sindicados, concordando com alguns dos sindicantes que me antecederam, vendo que o material não foi extraviado ou subtraído, permanecendo no almoxarifado e podendo ainda ser úteis, insistindo que não houve prejuízo ao erário.
	133.4. argui que alguns trechos do relatório de auditoria de 2011 lhe isentam de responsabilidade (peça 78, pp. 6-8) :
	i) grande expectativa pela procura dos diversos serviços do hospital, frustrada por expressiva redução da demanda, pelo fim dos convênios e contratos com o SUS, CBMDF e PMDF;
	ii) expectativa em torno da assinatura de termo de cooperação técnica e financeira entre o Ministério da Saúde e Ministério da Defesa, para apoiar a estruturação de serviços de traumo-ortopedia e reabilitação;
	iii) falta de um sistema informatizado que disponibilizasse informações a todos os envolvidos diretamente no gerenciamento dos materiais em almoxarifado
	iv) não houve qualquer falha na administração desempenhadas neste hospital por parte dos servidores civis ou militares com poder de decisão, podendo ter ocorrido uma falta de meios operacionais para um efetivo controle de material, que já foi sanada.
	133.5. destaca que alguns trechos do relatório de auditoria do Ministério da Defesa lhe isentam de responsabilidade (peça 78, p. 8) :
	i) sou inclinado a concluir favoravelmente pelo parecer do Cel. Josué Rubim de Castro, por não haver indícios de possíveis irregularidades cometidas pelos oficiais, praças e servidores civis arrolados, visto que os materiais, embora tenham perecido pelo vencimento, não foram extraviados ou danificados, tão pouco são inservíveis, pois podem ser utilizados no aprimoramento e incremento das habilidades dos nossos cirurgiões, residentes à clínica de traumo-ortopedia;
	ii) a queda brusca da demanda contribuiu significativamente para o encalhamento do material de ortopedia.
	133.6. argui que o parecer da Consultoria Jurídica do Ministério da Defesa, que baseou a TCE, foi elaborado em total contradição às apurações das sindicâncias e que a terceira sindicância, instaurada para dar continuidade aos procedimentos investigativos, concluiu, de forma harmônica às anteriores, pela ausência de sua responsabilidade administrativa (peça 78, pp. 9-10) .
	133.7. argui que a instauração da TCE não se justificou, pois a Instrução Normativa do TCU 71, de 28 de novembro de 2012, que regulamenta as TCEs, prescreve que os processos de ressarcimento de dano ao erário devem pautar-se pelos princípios da racionalidade administrativa, do devido processo legal, da ampla defesa e do contraditório, apenas devendo ser instaurados se configurado dano, apurado em procedimento anterior, também caracterizado pela ampla defesa e pelo contraditório, e que todos os procedimentos anteriores concluíram pela inexistência do dano e que só prestou depoimento na terceira sindicância (peça 78, pp. 10-11) .
	133.8. argui que todas as apurações concluíram pela inexistência de uma eficaz sistemática administrativa de controle de estoque, destacaram os motivos da compra, nas quantidades próprias, por basearem-se na existência de demanda atual, frustrada pela rescisão de inúmeros convênios após o recebimento do material (peça 78, p. 11) .
	133.9. argui que competia à clínica de ortopedia quantificar os volumes de compra do material, com base em estatísticas de consumo anterior e projetado, o que fora feito, conforme todas as sindicâncias, e que não cabia à clínica de ortopedia controlar o estoque e os prazos de vencimento dos materiais (peça 78, p. 11) .
	133.10. argui que não cabia aos médicos gerirem o estoque de material e sim aos órgãos de planejamento, que, aparentemente, não atuaram para readequar a realidade do patrimônio móvel ao novo quadro de atuação limitada pela queda da demanda em razão da extinção dos convênios (peça 78, p. 12) .
	133.11. argui que as conclusões das sindicâncias foram desconsideradas pela autoridade administrativa, sem qualquer fundamentação, o que impediu a formação do convencimento, constituindo uma decisão arbitrária e que nem mesmo o fato de reportar-se ao parecer da Consultoria Jurídica atribui regularidade ao ato, visto que aquele órgão também não apresentou as razões da divergência ante às conclusões da sindicância, limitando-se a orientar pela continuação das apurações (pela 78, pp. 12-13) .
	133.12. requer a integração, às suas razões, dos seguintes documentes: a) Solução de Sindicância, expedido pela autoridade administrativa em 30 de junho de 2015; b) Relatório de Auditoria Anual de Contas - Exercício de 2011, elaborado pela Secretaria de Controle Interno do Ministério da Defesa; c) Instrução Normativa-TCU 71, de 28 de novembro de 2012.
	133.13. por fim, o responsável requer o acolhimento das justificativas para fins de isenção de responsabilidade pelos danos que porventura tenham ocorrido em desfavor do erário.
	Análise
	134. No que tange à redução de demanda, destaca-se que o relatório da comissão de TCE (peça 2, p. 139) indicou que, do total de 21 (vinte e um) itens levantados no relatório do Grupo de Trabalho, foram verificados indícios de responsabilidade pelo vencimento em 9 (nove) itens, considerando que, dos 21 (vinte e um) itens relacionados no relatório do GT, 12 (doze) itens não foram considerados como dano ao erário pelo entendimento de que foram doados, reaproveitados, considerados como estoque mínimo necessário e que a aquisição estava coerente com a média histórica de consumo registrado nas Fichas de Controle de Material do HFA.
	135. Todavia, o atendimento de pacientes do SUS apenas em caráter emergencial e a suspensão do convênio com o Corpo de Bombeiros Militar do Distrito Federal (CBMDF) , conforme Relatório de Gestão de 2007, constituíram medidas acautelatórias, visando a prevenção de prejuízos futuros (peça 70, p. 9) , com impacto na demanda, tanto que, da meta foram atendidos pouco mais de 274.000 usuários (peça 70, p. 5) , quando a meta era de atender quase 357.000 (peça 70, p. 8) .
	136. Além disso, mesmo com os convênios firmados com o HFA sendo mantidos em vigor até 2009 (peça 1, pp. 14 -20) , conforme pontuado pela comissão da TCE em seu relatório (peça 2, p. 147) , o descredenciamento do programa de residência médica, em 31/10/2007, contribuiu para a redução do número de cirurgias, ocasionando consumo menor de material. Aquela comissão entendeu que isso seria uma atenuante ao defendente.
	137. Adicionalmente, o Relatório de Gestão de 2007 aponta a saída de 22 médicos civis e de 75 profissionais, de diversas categorias, como um fato que impactou o volume de atendimentos naquele ano (peça 70, p. 8) .
	138. Planilha elaborada pela Seção de Estatística do HFA (peça 10, p. 129) aponta que, em 2005 e 2006, houve uma grande demanda de cirurgias (1.921 e 2.149, respectivamente) e internações (5.017 e 4.899, respectivamente) e, consequentemente, de material esterilizado, mas que o mesmo não ocorreu em 2007 e 2008, quando houve redução de cirurgias (1.820 e 1.692, respectivamente) e internações (4.133 e 3.065, respectivamente) .
	139. Todos esses fatores, com impacto no consumo dos materiais vencidos, devem ser considerados atenuantes quando da dosimetria da pena.
	140. Como chefe da Clínica de Ortopedia, cabia ao respondente a supervisão do estoque de OPME armazenado no almoxarifado e pertencente à ortopedia, conforme definido no Regimento Interno do HFA de 1984, art. 41, item 11, letra 'b', pois a atribuição de 'supervisionar as atividades técnicas e administrativas da clínica, estabelecendo rotinas a serem cumpridas pelo pessoal sob sua subordinação', engloba o acompanhamento, junto ao almoxarifado, do controle de estoque de material pertencente à clínica, haja vista a especificidade e exclusividade da utilização do material.
	141. Dessa forma, da supervisão poderiam decorrer ações preventivas no sentido de utilizar os materiais para treinamento e capacitação de profissionais de saúde, ou mesmo doações e não foram encontrados nos autos da defesa documentos que comprovem que o defendente atuou preventivamente nesse sentido, embora tenha argumentado tal fato em suas alegações.
	142. As falhas no controle de estoque do HFA não socorrem ao responsável, pois não alteram sua responsabilidade de controle do estoque, como acima apresentado.
	143. De acordo com o art. 2º da Instrução Normativa-TCU 71/2012 (IN-TCU 71/2012) , a tomada de contas especial é um processo administrativo com rito próprio, para apurar responsabilidade por ocorrência de dano à Administração Pública Federal, com apuração de fatos, quantificação do dano, identificação de responsáveis e objetivando o ressarcimento ao erário. Portanto, as sindicâncias realizadas não suplantam a necessidade da instauração da TCE.
	144. Além disso, a presente TCE foi instaurada em razão de expressa determinação do TCU, quando da apreciação das contas do exercício de 2011 do HFA: Acórdão 3195/2017-TCU-Segunda Câmara.
	145. Equivoca-se o respondente ao afirmar que (...) a IN-TCU 71 prescreve que os processos de ressarcimento de dano ao erário apenas devem ser instaurados se configurado dano, apurado em procedimento anterior. Uma leitura atenta desse normativo permite aferir que, conforme o § 4º do art. 4º, o TCU pode determinar a instauração de TCEs independentemente das medidas administrativas adotadas, como no caso em tela, conforme, repisa-se, determinado por meio do Acórdão 3195/2017-TCU-Segunda Câmara.
	146. Quanto à possibilidade de reesterilização do material, a Direção do HFA consultou a Agência Nacional de Vigilância Sanitária (Anvisa) que, por meio da Nota Técnica 4/2017-CMIOR/GEMAT/G GTPS/DIARE/ANVISA, de 19 de maio de 2017 (peça 2, pp. 130-131) , informou que 'o produto médico de uso único tem seu reprocessamento proibido, não podendo ser reesterilizado quando a data de validade esteja expirada'.
	147. Além disso, o argumento sobre que pedido de material realmente orientou a compra, que socorreu outros responsáveis, não auxiliam o responsável em tela, pois o chamamento daqueles foi para que justificassem pedidos excessivos de materiais e o deste foi por não exercer a contento a supervisão do estoque de OPME, armazenado no almoxarifado e pertencente à Ortopedia.
	CONCLUSÃO
	148. Em face da análise promovida, propõe-se rejeitar as alegações de defesa apresentadas por Adão Joazeli da Silva Menezes (itens 126-128) , uma vez que não foram suficientes para sanear as irregularidades a ele atribuídas; rejeitar as razões de justificativa apresentadas por Carlos Moisés Manzoni de Oliveira (itens 134-147) , uma vez que não foram suficientes para sanear as irregularidades a ele atribuídas; e acatar parcialmente as alegações de defesa de Agostinho Bracht (itens 14-29) , Messias Froes da Silva (itens 79-97) , Fábio Amadeu Reis da Silva (itens 34-56) , Francisco Dias Nascimento Filho (itens 60-73) e Thais Evangelista Fernandes Brito (itens 102-121) , excluindo-os do rol de responsáveis, em síntese, pelos seguintes motivos:
	148.1. é impossível quantificar o dano quanto aos responsáveis pela elaboração de PAMs que orientaram a realização das licitações, ante às circunstâncias de redução de demanda (itens 20-25, 39-44, 66-71, 87-92, 116-121) ;
	148.2. e pelo fato de que as licitações cuidaram de procedimentos de registro de preços, de modo que, no momento das compras, eram efetuados novos levantamentos para a elaboração dos pedidos, novos PAMs (itens 27-28, 47-48, 72-73, 93-94, 112-113) .
	PROPOSTA DE ENCAMINHAMENTO
	149. Diante do exposto, submetemos os autos à consideração superior, propondo ao Tribunal:
	a) rejeitar as alegações de defesa de Adão Joazeli da Silva Menezes (CPF XXX.658.640-XX) ;
	b) fixar novo e improrrogável prazo de quinze dias, a contar da notificação, com fundamento no art. 12, §§ 1º e 2º, da Lei 8.443/1992 e art. 202, §§ 2º e 3º, do Regimento Interno, para que Adão Joazeli da Silva Menezes (CPF XXX.658.640-XX) efetue e comprove, perante este Tribunal, o recolhimento das quantias a seguir especificadas aos cofres do Tesouro Nacional, atualizadas monetariamente a partir das datas indicadas até a data do efetivo recolhimento, na forma prevista na legislação em vigor;
	VALOR ORIGINAL (R$) 
	DATA DA OCORRÊNCIA

	59.472,00
	30/11/2009

	52.800,00
	30/09/2009

	6.600,00
	31/08/2009

	12.887,00
	30/04/2009

	7.600,00
	28/02/2009

	38.661,00
	31/12/2008

	7.600,00
	31/12/2008

	11.020,00
	30/11/2008

	25.774,00
	30/09/2008

	91.504,00
	30/09/2008

	30.096,00
	31/08/2008

	12.887,00
	31/08/2008

	38.304,00
	31/07/2008

	38.661,00
	30/06/2008

	2.736,00
	31/05/2008

	Valor atualizado até 12/08/2020: R$ 808.064,99
	c) informar a Adão Joazeli da Silva Menezes (CPF XXX.658.640-XX) que a liquidação tempestiva do débito atualizado monetariamente saneará o processo e permitirá que as contas sejam julgadas regulares com ressalva, dando-se-lhe quitação, nos termos do § 4º do art. 202 do Regimento Interno do TCU, ao passo que a ausência dessa liquidação tempestiva levará ao julgamento pela irregularidade das contas, com imputação de débito a ser atualizado monetariamente e acrescido de juros moratórios, nos termos do art. 19 da Lei 8.443/1992, bem como à aplicação da multa prevista no art. 57 da mesma Lei 8.443/1992;
	d) rejeitar as razões de justificativa 
	d) aplicar a Carlos Moises Manzoni de Oliveira (CPF XXX.333.059-XX) a multa prevista no art. 58, inciso III, da Lei 8.443/1992 c/c o art. 268, inciso III, do Regimento Interno, com a fixação do prazo de quinze dias, a contar da notificação, para comprovar, perante o Tribunal (art. 214, inciso III, alínea 'a', do Regimento Interno) , o recolhimento da dívida aos cofres do Tesouro Nacional, atualizada monetariamente desde a data do acórdão até a do efetivo recolhimento, se for paga após o vencimento, na forma da legislação em vigor; e
	e) excluir do rol de responsáveis Agostinho Bracht, Messias Froes da Silva, Fábio Amadeu Reis da Silva, Francisco Dias Nascimento Filho e Thais Evangelista Fernandes Brito."
	3. O diretor da unidade técnica, com o aval do titular, dissentiu parcialmente da proposta do auditor, defendendo a exclusão do polo passivo desta TCE do chefe da Ortopedia, Carlos Moisés Manzoni de Oliveira. Nesse sentido, aduziu os seguintes argumentos:
	" (...) 
	ANÁLISE
	25. Conforme já defendido em análise pretérita (peças 14 e 28) , não se considerou cabível a responsabilização dos solicitantes de material porque não era possível afirmar, com base nos elementos dos autos, que as compras tinham sido superestimadas. Além disso, não foi possível afastar a hipótese de que outras compras, não requeridas pelos solicitantes ouvidos nessa TCE, pudessem ter sido feitas e contribuído para o aumento do estoque (peças 14, item 18, e peça 28, item 10) . 
	26. Na instrução precedente, foi verificado que as aquisições originais se deram por intermédio de registro de preço. Assim, os pedidos que deram origem à licitação (dos solicitantes) não foram os únicos que ampliaram, ou repuseram, o estoque, de forma que não foi possível estabelecer relação de causa e efeito entre os pedidos feitos pelos responsáveis nestes autos e as perdas observadas no estoque (peça 91, itens 27 e 28) . O fato confirma a hipótese arguida nas instruções de peças 14 e 28 e mencionadas no item 25 deste parecer.
	27. Convém ressaltar que os solicitantes de material não eram responsáveis pela gestão de estoque - tampouco tinham essa responsabilidade os chefes de clínicas (peça 14, itens 18-24) . O material, mesmo que em quantidade excessiva no almoxarifado, foi perdido por falha na gestão do almoxarifado do Hospital, a quem cabia o controle de estoque. 
	28. Sob outro prisma, mesmo que o excesso de material fosse muito maior, uma gestão adequada teria a capacidade de dar destinação tempestiva aos insumos, ainda que por doação gratuita a instituição de saúde de outros entes federativos, haja vista natureza global da assistência à saúde pública no País, de responsabilidade da União, Estados e Municípios. O que se dessume dos autos, portanto, é que a administração do almoxarifado não logrou proporcionar destinação útil e tempestiva a todos os materiais em vias de perder a validade, medida que teria impedido o dano ora observado. 
	29. Acerca da responsabilidade atribuída aos chefes da Clínica de Ortopedia, Messias Froes da Silva e Carlos Moisés Manzoni de Oliveira, opino pela adequação das análises contidas nas peças 14, itens 21-24, e peça 28, item 10. Nessas peças, foram evidenciados os breves períodos de exercício da função pelos responsáveis (11 e 5 meses, respectivamente) , gestões durante as quais diversos itens, alguns com validade de anos, venceram. Também foi evidenciado que a supervisão exercida pelo chefe da clínica visava garantir a disponibilidade de insumos para a rotina da clínica, e não a gestão dos estoques stricto sensu, competência esta do almoxarifado do HFA.
	30. Acerca da responsabilização de Carlos Moisés Manzoni de Oliveira, contida na peça anterior, manifesto dissensão. O Sr. Oliveira foi ouvido em audiência por iniciativa da unidade técnica com base no parecer de peça 35, editado para formalizar as citações determinadas pela relatora - que não o incluiu. O encaminhamento sugerido decorreu da constatação, naquela oportunidade, de que não teria havido ainda prescrição da pretensão punitiva decorrente de perda de insumo no estoque da Clínica de Ortopedia em que o responsável atuou como chefe. Contudo, por coerência com juízo firmado anteriormente e defendido nesta instrução, não cabe responsabilizar os chefes da Clínica de Ortopedia pelo dano apurado nesta TCE. Consequentemente, propor-se-á a retirada do seu nome do rol de responsáveis.
	31.  Embora citado por uma segunda vez devido à decisão da relatora de ouvir os solicitantes de materiais (peça 47) , Adão Joazeli da Silva Menezes não compareceu novamente aos autos. Contudo, como o conteúdo de ambas as citações não difere, e, considerando que já apresentou defesa à peça 22, aplica-se às suas alegações o juízo indicado na peça 28, inclusive no que respeita à aferição da boa-fé, de forma que suas alegações de defesa devem ser rejeitadas.
	32. Observo que todos citados arguiram prescrição da ação de ressarcimento, bem assim prejuízo para o exercício do contraditório e legítima defesa dado o longo tempo entre a ocorrência dos eventos e a citação.
	33. Sobre a prescrição, houve menção nas alegações de defesa a juízo firmado pelo Supremo Tribunal Federal no Recurso Extraordinário (RE) 852475, que considerou imprescritível apenas as ações de ressarcimento ao erário fundadas na prática de ato doloso tipificado na Lei de Improbidade Administrativa. Para esse fato, permanece cabível a análise contida na peça 28:
	'17. Quanto à prescrição com base no julgado do STF RE 852475 (item 16.1, 'i') , com repercussão geral, de 08/08/2018, o decisum refere-se à prescritibilidade da pretensão de ressarcimento ao erário em face de agentes públicos por ato de improbidade administrativa em que a Suprema Corte decidiu pela imprescritibilidade de ação de ressarcimento decorrente de ato doloso, ou seja, o julgado se refere especificamente a dano decorrente de improbidade e não abrange a restituição ao erário perquirida por esta Corte de Contas. Neste contexto, cita-se o Acórdão 10046/2018-TCU-Segunda Câmara, de relatoria do Ministro Marcos Bemquerer:
'O julgamento de mérito do RE 852475/STF, com repercussão geral, que adotou a tese de que são imprescritíveis as ações de ressarcimento ao erário fundadas na prática de atos, desde que dolosos, tipificados na Lei 8.429/1992, não atinge os processos de controle externo, uma vez que estes não se originam de ações de improbidade administrativa, objeto daquela deliberação.'
	18.	Neste contexto, deve prevalecer a Súmula 282 deste Tribunal de Contas 'as ações de ressarcimento movidas pelo Estado contra os agentes causadores de danos ao erário são imprescritíveis'.'
	34. Um dos responsáveis no processo arguiu a prescrição da pretensão de ressarcimento ao erário, fundada em decisão de Tribunal de Contas, a partir da apreciação, pelo Supremo Tribunal Federal, do Recurso Extraordinário (RE) 636.886/AL, relator Ministro Teori Zavascki (peça 5, p. 61) . Essa arguição foi feita ainda no âmbito interno da TCE instaurada em 2017. O RE 636.886/AL teve nova apreciação em 20/04/2020. Na oportunidade, sob relatoria do Ministro Alexandre de Moraes, a Corte Suprema decidiu sobre a prescritibilidade da pretensão de ressarcimento ao erário fundada em decisão do TCU, conforme ementa abaixo transcrita (disponível em http://portal.stf.jus.br/processos/downloadPeca.asp?id=15343546769&ext=.pdf. Acesso em 05/11/2020) e deu-lhe repercussão geral:
	'EMENTA: CONSTITUCIONAL E ADMINISTRATIVO. REPERCUSSÃO GERAL. EXECUÇÃO FUNDADA EM ACÓRDÃO PROFERIDO PELO TRIBUNAL DE CONTAS DA UNIÃO. PRETENSÃO DE RESSARCIMENTO AO ERÁRIO. ART. 37, § 5º, DA CONSTITUIÇÃO FEDERAL. PRESCRITIBILIDADE.
	1. A regra de prescritibilidade no Direito brasileiro é exigência dos princípios da segurança jurídica e do devido processo legal, o qual, em seu sentido material, deve garantir efetiva e real proteção contra o exercício do arbítrio, com a imposição de restrições substanciais ao poder do Estado em relação à liberdade e à propriedade individuais, entre as quais a impossibilidade de permanência infinita do poder persecutório do Estado.
	2. Analisando detalhadamente o tema da 'prescritibilidade de ações de ressarcimento', este Supremo Tribunal Federal concluiu que, somente são imprescritíveis as ações de ressarcimento ao erário fundadas na prática de ato de improbidade administrativa doloso tipificado na Lei de Improbidade Administrativa - Lei 8.429/1992 (Tema 897) . Em relação a todos os demais atos ilícitos, inclusive àqueles atentatórios à probidade da Administração não dolosos e aos anteriores à edição da Lei 8.429/1992, aplica-se o Tema 666, sendo prescritível a ação de reparação de danos à Fazenda Pública.
	3. A excepcionalidade reconhecida pela maioria do Supremo Tribunal Federal no Tema 897, portanto, não se encontra presente no caso em análise, uma vez que, no processo de tomada de contas, o TCU não julga pessoas, não perquirindo a existência de dolo decorrente de ato de improbidade administrativa, mas, especificamente, realiza o julgamento técnico das contas à partir da reunião dos elementos objeto da fiscalização e apurada a ocorrência de irregularidade de que resulte dano ao erário, proferindo o acórdão em que se imputa o débito ao responsável, para fins de se obter o respectivo ressarcimento.
	4. A pretensão de ressarcimento ao erário em face de agentes públicos reconhecida em acórdão de Tribunal de Contas prescreve na forma da Lei 6.830/1980 (Lei de Execução Fiscal) .
	5. Recurso Extraordinário DESPROVIDO, mantendo-se a extinção do processo pelo reconhecimento da prescrição. Fixação da seguinte tese para o Tema 899: 'É prescritível a pretensão de ressarcimento ao erário fundada em decisão de Tribunal de Contas'.'
	35. Quanto ao RE 636.886/AL, e seu eventual aproveitamento aos responsáveis nestes autos, cabe pontuar registro recente da Ministra Ana Arraes no voto que embasou o Acórdão 12.288 - 2ª Câmara, de 03/11/2020:
	' (omissis) em respeito à decisão da Suprema Corte, provavelmente surgirão novas teses nesta Casa capazes de atender ao recente entendimento do STF. Entretanto, importa lembrar que o RE 636.886 se encontra em análise de embargos, com os quais se pretende esclarecer, entre outras elucidações, as condutas a serem adotadas nas diferentes fases dos processos neste Tribunal.
	12. Desse modo, as mudanças que possam ocorrer futuramente na jurisprudência do TCU sobre a prescritibilidade dependem do trânsito em julgado da deliberação da Suprema Corte. Somente após esse desfecho, teremos aqui elementos claros para aplicar diretamente nos processos sob nossa tutela.
	Essa posição não difere daquela registrada no voto condutor do Acórdão 2425/2020-TCU-Plenário, rel. Ministro Vital do Rêgo. Assim, até que haja trânsito em julgado da decisão do STF, deve-se observar a jurisprudência consolidada na Súmula-TCU 282.'
	36.  Acerca do longo tempo entre os eventos danosos e a citação, convém reprisar o registro do MP/TCU à peça 31, '...não socorre aos responsáveis a alegação de surpresa, de eventual desconhecimento das apurações, posto que no âmbito do próprio HFA foram instauradas diversas sindicâncias, dada a relevância e materialidade dos valores desperdiçados, como se observa na instrução da SecexDefesa (peça 14, p. 3) '. 
	CONCLUSÃO
	37. Os esclarecimentos trazidos pelos solicitantes de material e ex-chefes da Clínica de Ortopedia não alteraram o juízo consignado às peças 14 e 28, em que se apontou ausência de nexo de causalidade entre os pedidos de compra e as perdas havidas por falha na gestão de estoque; ao contrário, o reforçaram. Também não alteraram o juízo acerca da responsabilização dos chefes da Clínica de Ortopedia e do ordenador de despesas vertido na peça 28. Persiste cabível, portanto, proposta de excluir o nome dos seguintes responsáveis do polo passivo desta TCE: Agostinho Bracht, Messias Froes da Silva, Fábio Amadeu Reis da Silva, Francisco Dias Nascimento Filho e Thais Evangelista Fernandes Brito, conforme sugerido na instrução de peça 28 e na de peça 91. 
	38. Ao rol de exclusões acima, sugiro acrescentar os nomes de Carlos Moisés Manzoni de Oliveira, ex-chefe da Clínica de Ortopedia do HFA, e José Alexandre Pires, ex-ordenador de despesas do HFA. Conforme explicitado neste parecer, a justificativa para exclusão do nome do Sr. Oliveira do rol baseia-se no breve período de gestão, em que itens com validade de anos venceram e por desempenhar atribuições não compatíveis com a gestão de estoques, mas com a garantia de existência de itens para o funcionamento da Clínica. No que respeita ao Sr. Pires, a proposta de exclusão deriva da ausência de nexo de causalidade entre a autorização para compra de insumos e a perda destes.
	ENCAMINHAMENTO
	39. Em vista do exposto, dissinto parcialmente da proposta de encaminhamento da peça precedente e proponho:
	a) rejeitar as alegações de defesa de Adão Joazeli da Silva Menezes (CPF XXX.658.640-XX) ;
	b) fixar novo e improrrogável prazo de quinze dias, a contar da notificação, com fundamento no art. 12, §§ 1º e 2º, da Lei 8.443/1992 e art. 202, §§ 2º e 3º, do Regimento Interno, para que Adão Joazeli da Silva Menezes (CPF XXX.658.640-XX) efetue e comprove, perante este Tribunal, o recolhimento das quantias a seguir especificadas aos cofres do Tesouro Nacional, atualizadas monetariamente a partir das datas indicadas até a data do efetivo recolhimento, na forma prevista na legislação em vigor:
	VALOR ORIGINAL (R$) 
	DATA DA OCORRÊNCIA

	59.472,00
	30/11/2009

	52.800,00
	30/09/2009

	6.600,00
	31/08/2009

	12.887,00
	30/04/2009

	7.600,00
	28/02/2009

	38.661,00
	31/12/2008

	7.600,00
	31/12/2008

	11.020,00
	30/11/2008

	25.774,00
	30/09/2008

	91.504,00
	30/09/2008

	30.096,00
	31/08/2008

	12.887,00
	31/08/2008

	38.304,00
	31/07/2008

	38.661,00
	30/06/2008

	2.736,00
	31/05/2008

	Valor atualizado até 12/11/2020: R$ 822.185,19
	c) informar a Adão Joazeli da Silva Menezes (CPF XXX.658.640-XX) que a liquidação tempestiva do débito atualizado monetariamente saneará o processo e permitirá que as contas sejam julgadas regulares com ressalva, dando-se-lhe quitação, nos termos do § 4º do art. 202 do Regimento Interno do TCU, ao passo que a ausência dessa liquidação tempestiva levará ao julgamento pela irregularidade das contas, com imputação de débito a ser atualizado monetariamente e acrescido de juros moratórios nos termos do art. 19 da Lei 8.443/1992, bem como à aplicação da multa prevista no art. 57 da mesma Lei 8.443/1992; e
	d) excluir do rol de responsáveis Agostinho Bracht (CPF XXX.603.250-XX) , Carlos Moises Manzoni de Oliveira (CPF XXX.333.059-XX) , Fábio Amadeu Reis da Silva (CPF XXX.086.601-XX) , Francisco Dias Nascimento Filho (CPF XXX.668.987-XX) , José Alexandre Pires (CPF XXX.800.307-XX) , Messias Froes da Silva (CPF XXX.077.532-XX) , e senhora Thais Evangelista Fernandes Brito (CPF XXX.804.803-XX) ."
	4. O Ministério Público junto ao TCU, representado neste processo pela Procuradora-Geral Cristina Machado da Costa e Silva, manifestou-se de acordo com o encaminhamento sugerido pela unidade técnica, fazendo as seguintes considerações adicionais:
	"8. Preliminarmente, cabe registrar que não se verifica a ocorrência de prescrição para a presente tomada de contas especial, à luz da recente revisão do tema pelo Supremo Tribunal Federal, no Recurso Extraordinário 636.886 (Tema 899) , e em cujo julgamento se firmou a tese de que 'é prescritível a pretensão de ressarcimento ao erário fundada em decisão do Tribunal de Contas'.
	9. Uma vez que já apresentamos nosso entendimento acerca da matéria em várias oportunidades - a exemplo dos processos TC Processo 019.574/2015-0 e Processo 027.739/2014-7 - consideramos suficiente para o deslinde destes autos trazer à colação apenas os pontos basilares que passaram a orientar os pronunciamentos desta representante do parquet especializado a respeito da prescrição nos processos a cargo do Tribunal de Contas da União.
	10. Em apertada síntese, embora a controvérsia dirimida no RE 636.886 tenha ficado adstrita à prescrição ocorrida no curso da execução, quando o dano ao erário já havia sido objeto de acórdão condenatório proferido pelo TCU, consideramos que as razões essenciais que levaram à decisão paradigmática da Corte Suprema, ao delimitarem o sentido e o alcance da ressalva contida no art. 37, § 5º, da Constituição Federal, se refletem também no que diz respeito à prescrição reparatória. Além disso, não há por que se diferenciar prazos prescricionais para a pretensão punitiva do Tribunal de sua pretensão de ressarcimento do dano ao erário.
	11. Outrossim, ante a inexistência de norma legal que discipline a prescrição no processo de controle externo e até que sobrevenha norma específica, entendemos pertinente suprir essa lacuna por analogia com o regime previsto na Lei 9.873/1999, norma que observa os parâmetros preponderantes no conjunto de normas do direito público e que já vem sendo utilizada pelo STF para reger a limitação temporal ao poder sancionador do TCU.
	12. Nessa linha, consoante aplicação analógica dos ditames da referida lei, prescreve em cinco anos a pretensão condenatória, contados da data da prática do ato ou, no caso de infração permanente ou continuada, do dia em que tiver cessado (art. 1.º) . Bem assim, incide a prescrição no procedimento administrativo paralisado por mais de três anos, pendente de julgamento ou despacho, cujos autos serão arquivados de ofício ou mediante requerimento da parte interessada, sem prejuízo da apuração da responsabilidade funcional decorrente da paralisação, se for o caso (§ 1.º) . Por fim, interrompe-se a prescrição pela notificação ou citação do responsável, por qualquer ato inequívoco que importe apuração do fato, por decisão condenatória recorrível ou por qualquer ato inequívoco tendente a buscar solução conciliatória no âmbito interno da administração pública federal (art. 2º) .
	13. No caso concreto, apesar de as perdas de medicamentos terem ocorrido entre agosto de 2007 e novembro de 2009 (peça 2, pp. 111-121) , o prazo prescricional de cinco anos foi sucessivamente interrompido, entre 2010 e 2016, por atos que inequivocamente importaram na apuração do fato (peça 2, p. 138) :
	'4. Objetivando cumprir determinação do Tribunal de Contas da União (TCU) para apurar possíveis irregularidades e responsabilidades com relação à existência de materiais no Almoxarifado com validade vencida e apurar a responsabilização e quantificação pela perda de que trata a Portaria-HFA 116/GAB, de 16 de março de 2010 (Processo 60550.000110/2010-57) , foi efetuada a análise da referida Portaria 116/Gab Dir, de 16 de março de 2010, e esta comissão também considerou as sindicâncias instauradas pela Portaria 484, de 14 de dezembro de 2010; Portaria 87-Dir HFA, de 29 de fevereiro de 2012; Portaria 47, de 6 de fevereiro de 2013; Portaria 247/Dir HFA, de 14 de junho de 2013; Portaria 166/Dir HFA, de 5 de maio de 2014; e o Relatório do Grupo de Trabalho (GT) instaurado pela Portaria 544/CPSPAD-HFA, de 2 de junho de 2016.'
	14. No âmbito do Tribunal, as citações foram realizadas inicialmente em 2018 (peça 21) e complementarmente em 2020 (peças 62-67) , de maneira que não há que se cogitar de prescrição para o caso concreto no entendimento desta representante do Ministério Público junto ao Tribunal de Contas da União.
	15. No tocante às alegações de defesa complementares, a unidade técnica avaliou que no prazo entre a solicitação e o vencimento dos materiais que, à exceção de um item, variou de três a mais de cinco anos (peça 14, p. 6) , teriam ocorrido eventos que contribuíram para a redução de demanda e que não poderiam ter sido previstos à época da formulação de Pedido de Aquisição de Material (PAM) por parte dos responsáveis, tais como o descredenciamento do programa de residência médica do HFA e a redução do número de médicos e de atendimentos (peça 91, p. 9) :
	'41. Além disso, mesmo com os convênios firmados com o HFA sendo mantidos em vigor até 2009 (peça 1, pp. 14 -20) , conforme pontuado pela comissão da TCE em seu relatório (peça 2, p. 147) , o descredenciamento do programa de residência médica, em 31/10/2007, contribuiu para a redução do número de cirurgias, ocasionando consumo menor de material. Aquela comissão entendeu que isso seria uma atenuante ao defendente.
	42. Adicionalmente, o Relatório de Gestão de 2007 aponta a saída de 22 médicos civis e de 75 profissionais, de diversas categorias, como um fato que impactou o volume de atendimentos naquele ano (peça 70, p. 8) .'
	16. De fato, tais eventos podem ter contribuído, em certa medida, para a ocorrência de sobras extraordinárias de materiais no almoxarifado do HFA. Entretanto, as citações complementares trouxeram à tona um aspecto de maior relevo na análise para efeitos de responsabilização e que não fora abordado inicialmente nos autos (peça 91, p. 9) :
	'47. No entanto, conforme argumentou Thais Evangelista Fernandes Brito (peça 61, p. 11) , no depoimento prestado por Douglas Rodrigues da Costa (peça 10, pp. 136-137) , o depoente declarou que 'a partir de 2005, todas as aquisições foram através de pregão no sistema de registro de preços' e que 'cada empenho para a aquisição de itens relativos aos pregões por registro de preço, era precedido de PAM específico do setor, diferente daquele que deu origem a licitação'.'
	17. Nota-se, portanto, que as aquisições eram feitas por registro de preços, de sorte que os pedidos que deram origem à licitação, subscritos pelos responsáveis, não eram os únicos considerados para a ampliação ou a reposição do estoque do hospital, o que impede que se estabeleça o liame de causalidade entre os pedidos feitos e as perdas observadas no estoque de três a mais de cinco anos depois.
	18. Assim, diante dos novos elementos apresentados, entende-se que as responsabilidades de Agostinho Bracht, Messias Froes da Silva, Fábio Amadeu Reis da Silva, Francisco Dias Nascimento Filho e Thais Evangelista Fernandes Brito devam ser afastadas, consoante proposto pela unidade técnica.
	19. Com relação a Adão Joazeli da Silva Menezes, que chefiou o almoxarifado no período em que as validades dos materiais adquiridos expiraram, verifica-se que, embora tenha demonstrado a realização de inventários, inclusive para o levantamento de materiais vencidos e a vencer, não logrou comprovar a adoção de providências efetivas para que as perdas iminentes e das quais tinha conhecimento fossem evitadas, por exemplo, por meio de doações a outras unidades hospitalares do Sistema Único de Saúde, que poderiam empregar tais materiais com celeridade ou de possíveis trocas junto aos fornecedores.
	20. No tocante a Carlos Moisés Manzoni de Oliveira, o parecer anteriormente emitido pelo parquet rejeitou que sua conduta pudesse resultar na imputação de débito e considerou inoportuna a realização de audiências por ter detectado a ocorrência de prescrição da pretensão punitiva consoante referenciais jurisprudenciais adotados à época (peça 31, p. 4) :
	'14. Em relação à conduta irregular imputada pela comissão de TCE aos responsáveis Messias Froes da Silva e Carlos Moisés Manzoni de Oliveira de 'deixar de supervisionar o estoque de órteses, próteses e materiais especiais' (peça 2, pp. 111-121) , entendemos que não se insere propriamente no escopo primário de dano ao erário, fato que poderia ensejar a realização de audiência dos responsáveis.
	15. Todavia, os fatos narrados remontam ao ano de 2008 e 2009, de modo que já se tem transcorridos mais de 10 anos, o que impende reconhecer a potencial ocorrência da prescrição da pretensão punitiva, consoante preconizado no Acórdão 1441/2016-TCU-Plenário, tornando infrutífera a realização de medida processual com vistas a apenação dos responsáveis.'
	21. Todavia, a unidade técnica identificou que uma das ocorrências de perda de material imputada a Carlos Moisés Manzoni de Oliveira ainda não restaria prescrita pelo entendimento então vigente e, por essa razão, realizou a sua audiência (peça 35, p. 11) :
	'11. Considerando que a única ocorrência ainda não contaminada pela prescrição da pretensão punitiva é aquela do item 8, entende-se que Carlos Moisés Manzoni de Oliveira deve ser ouvido em audiência por ter deixado de supervisionar o estoque de órteses, próteses e materiais especiais, e que os demais responsáveis respondam pelo débito relativo a esse material.'
	22. Nota-se que o responsável ocupou a chefia da Clínica de Ortopedia por um breve período (15/04/2009 a 16/11/2009) e que o material em questão (prótese total para quadril com centralizador distal cimentada) , que fora solicitado inicialmente em 22/06/2004, venceu alguns dias depois do término de sua gestão (30/11/2009) .
	23. Além do prazo exíguo de sua atuação à frente da Clínica de Ortopedia, especialmente em relação ao lapso temporal que se teve para promover a adequada destinação do material, é importante considerar que as atribuições do chefe da Clínica de Ortopedia, que motivaram a sua audiência (afronta ao art. 41, item 11, letra 'b', do Regimento Interno do HFA/1984) , denotam uma atividade de supervisão de cunho geral sobre as atividades técnicas e administrativas (peça 3, pp. 86-87) :
	'I - ATRIBUIÇÕES
	- Compete ao Chefe da Clínica: (...) 
	b. supervisionar as atividades técnicas e administrativas da Clínica, estabelecendo rotinas a serem cumpridas pelo pessoal sob sua subordinação;'
	24. Desse modo, a aplicação de multa ao titular da Clínica de Ortopedia pela perda de validade de itens específicos controlados pelo almoxarifado, possivelmente adquiridos anos antes, parece medida desproporcional, especialmente em face das atribuições regimentais do cargo e do pouco tempo em que o exerceu.
	25. Nesse sentido, ainda que a jurisprudência mais recente do STF permita que o Tribunal exerça sua pretensão punitiva em relação aos chefes da Clínica de Ortopedia de forma mais abrangente, as circunstâncias verificadas não recomendam a realização de audiências complementares, que possam incluir Messias Froes da Silva ou ampliar os itens aos quais Carlos Moisés Manzoni de Oliveira supostamente tenha dado causa a perdimento.
	26. Por fim, relembro que, no parecer anterior, esta representante do Ministério Público junto ao TCU já se manifestara pelo afastamento da responsabilidade de José Alexandre Pires (peça 31, p. 4) : 
	'16. No que tange ao responsável José Alexandre Pires, que, na condição de ordenador de despesa, autorizou a abertura do processo de aquisição de materiais com o campo 'aplicação detalhada' em branco, fato que, segundo a comissão de TCE teria criado embaraços aos controles subsequentes na gestão do material, dificultando a rastreabilidade da previsão de aplicação e consequentemente favorecendo o vencimento de oito das dez unidades adquiridas, acompanha-se a conclusão assentada na instrução preliminar da unidade técnica (peça 14, p. 7) pelo afastamento de sua responsabilidade nos fatos, vez que não resta evidenciado, neste caso, o nexo de causalidade entre a ausência de preenchimento detalhado da autorização da aquisição e o dano ao erário.'
	27. Ante todo o exposto, propõe-se, em consonância com a proposta dos dirigentes da unidade técnica (peças 92-93) , rejeitar as alegações de defesa de Adão Joazeli da Silva Menezes, fixando-lhe novo e improrrogável prazo para pagamento das dívidas apuradas, e excluir a responsabilidade de Agostinho Bracht, Carlos Moisés Manzoni de Oliveira, Fábio Amadeu Reis da Silva, Francisco Dias Nascimento Filho, José Alexandre Pires, Messias Froes da Silva e Thais Evangelista Fernandes Brito."
	É o relatório.

Samuel Rodrigues Figueiredo (17.993/OAB-DF), representando Agostinho Bracht; Moacyr Amâncio de Souza (17969/OAB-DF), representando Francisco Dias Nascimento Filho; Cláudia Cristina Nunes Nobrega (10.859/OAB-DF) e Adriano Souza Nobrega (7.803/OAB-DF), representando Fabio Amadeu Reis da Silva; Antônio Emerson Sátiro Bezerra (18236/OAB-CE), Inocêncio Rodrigues Uchoa (3274/OAB-CE) e outros, representando Thais Evangelista Fernandes Brito; Paula Maissa dos Santos Silva (59.009/OAB-DF), Ana Paula Silva de Oliveira Mares (28.450/OAB-DF) e outros, representando Carlos Moises Manzoni de Oliveira; Daniele Carvalho Vilar (28.827/OAB-DF), Leonardo Lopes Silva (43.485/OAB-DF) e outros, representando Adão Joazeli da Silva Menezes.

TOMADA DE CONTAS ESPECIAL. HFA. PERDA DE SUPRIMENTOS MÉDICOS EM DECORRÊNCIA DO VENCIMENTO DE SUA VALIDADE. CITAÇÃO DOS ENVOLVIDOS. PRECARIEDADE DOS CONTROLES MANTIDOS NO ALMOXARIFADO DA INSTITUIÇÃO. IMPOSSIBILIDADE DE IDENTIFICAR OS AGENTES RESPONSÁVEIS PELAS REQUISIÇÕES DE MATERIAIS EM QUANTIDADES EXCESSIVAS. ACOLHIMENTO PARCIAL DAS ALEGAÇÕES DE DEFESA. CONTAS REGULARES COM RESSALVA. QUITAÇÃO.

TOMADA DE CONTAS ESPECIAL (TCE)

A presente tomada de contas especial (TCE) foi instaurada pelo Hospital das Forças Armadas (HFA) em cumprimento ao item 9.3 do Acórdão 3195/2017-TCU-Segunda Câmara. Essa decisão, ao apreciar as contas anuais do HFA relativas ao exercício de 2011, determinou que se apurasse a responsabilidade pela perda de material hospitalar reportada na Portaria-HFA 116/GAB, de 16/03/2010.
	2. O referido normativo investigou a perda de oito materiais ortopédicos e um de esterilização que, por terem sido adquiridos em volumes superiores aos demandados pelo Hospital, acabaram tendo que ser descartados sem utilização, após expirado o seu prazo de validade.
	3. A partir dos trabalhos da comissão de tomada de contas especial instituída pelo HFA foram responsabilizados: 
	a) o chefe do Almoxarifado Francisco Dias Nascimento Filho, por ter informado consumo de um tipo de prótese em desacordo com a média mensal, induzindo à sua compra superestimada;
	b) o chefe do Almoxarifado Adão Joazeli da Silva Menezes, por não ter controlado a validade dos itens estocados;
	c) o médico Fábio Amadeu Reis da Silva, por ter solicitado a compra de materiais ortopédicos perecíveis acima da demanda efetiva do Hospital;
	d) os chefes da Clínica de Ortopedia Agostinho Bracht, Messias Froes da Silva e Carlos Moisés Manzoni de Oliveira, por terem solicitado a aquisição de material e por não terem supervisionado tanto os pedidos de compra como o estoque de órteses, próteses e materiais especiais (OPME) ;
	e) a chefe do Centro de Material de Esterilização Thais Evangelista Fernandes Brito, por ter solicitado a aquisição de material e por não terem supervisionado tanto os pedidos de compra como o estoque de material de esterilização;
	f) o ordenador de despesa José Alexandre Pires, por ter autorizado a abertura do processo de aquisição de materiais com o campo 'aplicação detalhada' em branco.
	4. Para auxiliar na análise que será empreendida, apresento, na tabela abaixo, um quadro-resumo com os nove itens que tiveram sua validade vencida e os agentes responsabilizados pelo prejuízo, a partir das apurações feitas pela comissão de TCE do HFA e com as alterações feitas no âmbito desta Corte de Contas (peça 1, pp. 180-188) :
	Item
	Quantidade perdida
	Valor (R$) 
	Responsáveis

	Conjunto Cirúrgico para Descompressão Discal Cervical
	8 de 10
 (80%) 
	142.872,00
	Messias Froes
José Alexandre Pires

	Endoprótese de Quadril não Convencional
	26 de 35
 (74%) 
	71.136,00
	Francisco Dias
Messias Froes
Adão Joazeli

	Enxerto Ósseo Trifosfato 0,50g
	4 de 5
 (80%) 
	6.600,00
	Fábio Amadeu
Messias Froes
Adão Joazeli

	Prótese Total Joelho - Articulação Femur-Patelar
	15 de 45
 (33%) 
		Agostinho Bracht

	Prótese Total Quadril c/ Centralizador Distal Cimentada
	12 de 12
 (100%) 
	59.472,00
	Agostinho Bracht
Adão Joazeli

	Prótese Total Quadril c/ Haste Fixação Proximal não Cimentada
	10 de 30
 (33%) 
	90.209,00
	Agostinho Bracht
Messias Froes
Adão Joazeli

	Equipo para Bomba Infusora para Artroscopia
	152 de 170
 (89%) 
	91.504,00
	Fábio Amadeu
Messias Froes
Adão Joazeli

	Cimento Ósseo
	69 de 100
 (69%) 
	26.220,00
	Agostinho Bracht
Messias Froes
Adão Joazeli

	Embalagem Tyvec 500x70
	22 de 60
 (36%) 
	52.800,00
	Thais Evangelista
Adão Joazeli

	5. Regularmente citados pelo Tribunal, todos os envolvidos encaminharam alegações de defesa.
	6. Após analisar os argumentos apresentados, a unidade técnica propôs, com a anuência do Ministério Público junto ao TCU, o acolhimento de todas as defesas, exceto a aduzida pelo ex-chefe do Almoxarifado Adão Joazeli da Silva Menezes. Em consequência, sugere que suas contas sejam julgadas irregulares com condenação em débito e aplicação de multa. 
	7. Também foi promovida a audiência do ex-chefe da Clínica de Ortopedia Carlos Moisés Manzoni de Oliveira por não ter supervisionado adequadamente o estoque de órteses, próteses e materiais especiais durante sua gestão. Em relação a esse responsável, houve propostas divergentes de encaminhamento. Enquanto o auditor da SecexTCE propôs que lhe seja aplicada multa, os dirigentes da unidade e o Ministério Público sugeriram o acolhimento de suas justificativas.
	8. Com as devidas vênias, discordo parcialmente das conclusões lançadas nos pareceres que precedem este voto pelas razões que passo a expor.
	9. A primeira circunstância importante a ser salientada neste processo é que apesar de o prejuízo decorrer de uma causa única - a expiração do prazo de validade dos materiais - estamos diante de situações muito peculiares, tanto em relação à gravidade do erro de planejamento na aquisição dos itens, como na eventual participação de cada um dos agentes identificados pelo HFA na cadeia de eventos que levou à concretização do dano.
	10. Por isso, a análise será individualizada, procurando avaliar os fatos e as condutas que circunscreveram a aquisição de cada um dos insumos que acabaram sendo descartados.
I
	11. O ex-chefe do Almoxarifado Francisco Dias Nascimento Filho foi responsabilizado apenas em relação à perda das Endopróteses de Quadril não Convencional. Sua participação na ocorrência seria decorrente de ter informado consumo desse tipo de prótese em desacordo com a média mensal, induzindo à sua compra superestimada.
	12. De fato, houve, para este item, aquisição sem coerência com a demanda hospitalar. De acordo com a ficha de movimentação do almoxarifado (peça 1, p. 109) das 35 unidades adquiridas em 2003, 26 acabaram se perdendo sem que o HFA utilizasse nenhuma unidade nos cinco anos subsequentes. Também não havia histórico de consumo pregresso dessa prótese: de 2001 a julho de 2003 o hospital não teve estoque deste produto. 
	13. Em sua defesa, o responsável reconhece que, aparentemente, ocorreu um erro de digitação na inserção das informações relativas a esse item. E, realmente, essa falha não pode ser considerada inesperada, se levarmos em conta as centenas de itens que faziam parte do relatório de demandas e o fato de que os dados eram introduzidos manualmente, a partir da verificação individual das fichas de almoxarifado. 
	14. Exatamente por se tratar de um sistema propenso a erros, os relatórios gerados na Seção de Almoxarifado eram considerados como meras estimativas e eram enviados para as diversas clínicas e departamentos, para que esses procedessem à sua revisão e ratificação.
	15. Aparentemente, esse controle não funcionou na aquisição das Endopróteses em questão e não somos capazes de identificar os motivos, porque o Chefe da Clínica de Ortopedia à época da aquisição não foi ouvido pela comissão de TCE. 
	16. Em seu lugar a comissão entendeu necessário responsabilizar Messias Froes da Silva, que foi chefe da unidade no período de 12/05/2008 a 15/04/2009, cinco anos após a aquisição e quando as próteses estavam próximas ao vencimento de sua validade. 
	17. Assim, como sugerido pela unidade técnica e pelo MP/TCU, não vejo como atribuir responsabilidade a nenhum dos dois servidores em relação a este item. Além disso, como este é o único débito atribuído a Francisco Dias Nascimento Filho suas contas devem ser, desde já, julgadas regulares com ressalva.
II
	18. O ordenador de despesa José Alexandre Pires foi responsabilizado, juntamente com o ex-Chefe da Clínica de Ortopedia Messias Froes da Silva, pelo perecimento de 8 Conjuntos Cirúrgicos para Descompressão Discal Cervical. 
	19. De acordo com a ficha de controle presente à peça 1, p. 91, dos 10 conjuntos para descompressão discal cervical adquiridos em 2008, 8 perderam a validade antes de serem utilizados. Verifico, contudo, que o quantitativo originalmente solicitado estava coerente com o histórico de consumo do produto. Na referida ficha, consta a aquisição de 11 conjuntos no ano anterior (2007) , com o consumo de 10 unidades no mesmo período. 
	20. Ou seja, acaso se repetisse em 2008 a mesma demanda verificada em 2007, certamente não teria havido nenhuma perda. Não houve, portanto, neste caso, erro no pedido de compra, uma vez que o quantitativo solicitado guarda consonância com o histórico de consumo. Não cabe, assim, responsabilizar os agentes identificados pelo HFA em conexão com esse débito. Como se trata da única impropriedade atribuída a José Alexandre Pires, suas contas, em linha com o sugerido pela unidade técnica e MP/TCU, também devem ser julgadas regulares com ressalva.
III
	21. Messias Froes da Silva ainda foi chamado a responder em relação a outros quatro itens, cujas respectivas datas de aquisição e vencimento estão resumidas na tabela a seguir:
	Item
	Quantidade
perdida
	Aquisição
	Vencimento

	Enxerto Ósseo Trifosfato 0,50g
	4
	Dezembro/2007
	4 em Agosto/2009

	Prótese Total Quadril c/ Haste Fixação Proximal não Cimentada
	10
	Dezembro/2004
	3 em Junho/2008
1 em Agosto/2008
2 em Setembro/2008
3 em Dezembro/2008 e
1 em Abril/2009

	Equipo para Bomba Infusora para Artroscopia
	152
	Fevereiro/2006
	152 em Setembro/2008

	Cimento Ósseo
	69
	Novembro/2004
	29 em Novembro/2008, 
20 em Dezembro/2008 e
20 em Fevereiro/2009

	22. Como se pode observar, essas situações assemelham-se à verificada no caso da Endoprótese de Quadril não Convencional, em que a aquisição do material se deu em data muito anterior à gestão de Messias Froes da Silva à frente da Clínica de Ortopedia e sua expiração ocorreu pouco tempo depois do início de seu mandato como chefe, com exceção apenas do enxerto ósseo trifosfato, que por ter vencido quatro meses após ter deixado a chefia, ainda poderia ter recebido alguma destinação por quem o sucedeu.
	23. De qualquer modo, sem que seja preciso adentrarmos na análise da pertinência dessas aquisições, cabe afastar a responsabilidade de Messias Froes da Silva, devendo suas contas serem julgadas regulares com ressalva, com quitação, uma vez que a sua conduta não se insere propriamente na cadeia causal primária de dano ao erário.
IV
	24. As mesmas premissas podem ser adotadas em relação à Carlos Moisés Manzoni de Oliveira, que ocupou a chefia da Clínica de Ortopedia por um período ainda menor: de 15/04/2009 a 16/11/2009. Como ponderado pelo MP/TCU:
	"22. Nota-se que o responsável ocupou a chefia da Clínica de Ortopedia por um breve período (15/04/2009 a 16/11/2009) e que o material em questão (prótese total para quadril com centralizador distal cimentada) , que fora solicitado inicialmente em 22/06/2004, venceu alguns dias depois do término de sua gestão (30/11/2009) .
	23. Além do prazo exíguo de sua atuação à frente da Clínica de Ortopedia, especialmente em relação ao lapso temporal que se teve para promover a adequada destinação do material, é importante considerar que as atribuições do chefe da Clínica de Ortopedia, que motivaram a sua audiência (afronta ao art. 41, item 11, letra 'b', do Regimento Interno do HFA/1984) , denotam uma atividade de supervisão de cunho geral sobre as atividades técnicas e administrativas (peça 3, pp. 86-87) :
	(...) 
	24. Desse modo, a aplicação de multa ao titular da Clínica de Ortopedia pela perda de validade de itens específicos controlados pelo almoxarifado, possivelmente adquiridos anos antes, parece medida desproporcional, especialmente em face das atribuições regimentais do cargo e do pouco tempo em que o exerceu."
	25. Assim, como no caso anterior, as contas de Carlos Moisés Manzoni de Oliveira devem ser julgadas regulares com ressalva, dando-lhe quitação.
V
	26. O médico Fábio Amadeu Reis da Silva foi responsabilizado pela comissão de TCE do HFA por ter assinado o pedido de aquisição de material (PAM) 26/2006/Ortopedia (peça 1, pp. 64-74) onde solicitou 10 unidades de Enxerto Ósseo Trifosfato 0,50g e 150 unidades de Equipo para Bomba Infusora para Artroscopia.
	27. Entretanto, os volumes efetivamente adquiridos de enxerto ósseo foram diferentes do que consta nessa solicitação. De acordo com a ficha de movimentação de estoque (peça 1, p.115) foram adquiridas apenas 5 unidades, em dezembro de 2007. Essa diferença corrobora a informação prestada nos autos de que, a partir de 2005, as aquisições do HFA de material hospitalar passaram a ser por ata de registro de preços e que "cada empenho para a aquisição de itens relativos aos pregões por registro de preço, era precedido de PAM específico do setor, diferente daquele que deu origem a licitação" (peça 61, p. 11) .
	28. A adoção desse procedimento de compra torna a solicitação original, utilizada para subsidiar a realização do pregão, uma mera estimativa de consumo. Assim, o fornecimento dos itens adquiridos após 2005 estava vinculado a PAMs específicos, que não constam nos autos, impossibilitando a identificação do agente efetivamente responsável pela aquisição.
	29. Nesse contexto, deve ser afastada a responsabilidade de Fábio Amadeu Reis da Silva nos termos sugeridos pela unidade técnica e pelo MP/TCU, julgando suas contas regulares com ressalva.
V
	30. A mesma constatação pode ser estendida a todas as aquisições posteriores a 2005, que incluem, além do enxerto ósseo e do equipo para bomba infusora, a Embalagem Tyvec 500x70, cuja solicitação em volumes incompatíveis com a demanda foi atribuída à então chefe do Centro de Material de Esterilização Thais Evangelista Fernandes Brito.
	31. Como se trata da única irregularidade imputada a Thais Evangelista, suas contas também devem ser julgadas regulares com ressalva pelos mesmos fundamentos expostos acima.
VI
	32. O ex-chefe da Clínica de Ortopedia Agostinho Bracht foi responsabilizado pela requisição excessiva de três tipos de próteses: Total de Joelho - Articulação Femur-Patelar, Total de Quadril c/ Centralizador Distal Cimentada e Total de Quadril c/ Haste Fixação Proximal não Cimentada.
	33. Em relação à prótese total de joelho, o exame da ficha de sua movimentação de almoxarifado (peça 1, pp. 133-135) revela que se se tratava de insumo de utilização frequente no Hospital. Após a aquisição de 44 unidades entre novembro de 2004 e janeiro de 2005, houve o consumo de praticamente uma unidade por mês. Com isso, no início de 2008, o estoque baixou para 15 unidades. A partir desse momento, foram feitas novas aquisições frequentes, aparentemente com o objetivo de não deixar o estoque cair abaixo das 15 unidades, que parece ser o valor mínimo para este insumo.
	34. Desse modo, após 2008, foram adquiridas mais 13 unidades desse insumo, valor praticamente idêntico às 15 que teriam sua validade ao final exaurida. Tudo indica que, neste caso, o fator mais relevante na concretização do prejuízo foi o mau gerenciamento do estoque e não exatamente o volume excessivo da aquisição inicial. Cabe, portanto, a exclusão da responsabilidade de Agostinho Bracht em relação a este ponto.
	35.  De forma similar ao item anterior, o exame da ficha de movimentação de almoxarifado da Prótese Total de Quadril não Cimentada (peça 1, pp. 158-159) revela se tratar de material de consumo frequente. De dezembro de 2004, quando foram adquiridas 30 unidades, até meados de 2007, foram dispensadas um total de 23 próteses. Contudo, após esse período não houve mais consumo do produto.
	36. Assim, tudo indica serem procedentes os indícios coletados ao longo da instrução dos autos, no sentido de que o cancelamento de vários convênios mantidos pelo HFA com entidades públicas, o descredenciamento do programa de residência médica do Hospital na área de ortopedia e a saída de vários médicos, militares e civis, impactou sobremaneira o número de cirurgias feitas e, consequentemente, a demanda de material. 
	36. Acaso a demanda usual da Prótese Total de Quadril não Cimentada persistisse após 2007, muito provavelmente nenhuma unidade teria sua validade vencida. Assim, uma vez que a quantidade dimensionada na aquisição estava pertinente com o ritmo de consumo verificado à época, também considero não haver irregularidade em relação a este item.
	37. O mesmo fenômeno pode ser observado quanto à Protese Total de Quadril c/ Centralizador Distal Cimentada. Conforme a ficha de movimentação de almoxarifado (peça 1, pp. 144-146) , havia uma demanda pequena, porém constante, para esse tipo de prótese até 2004, que, contudo, deixou de existir após essa data, o que explica o encalhe de todas as últimas unidades adquiridas. Cabem aqui, portanto, as mesmas considerações feitas para o item anterior.
	38. Desse modo, em linha com os pareceres lançados nos autos, as contas de Agostinho Bracht também merecem ser julgadas regulares com ressalva.
VII
	38. Por fim, o chefe do Almoxarifado Adão Joazeli da Silva Menezes teve suas alegações de defesa rejeitadas tanto pela SecexTCE como pelo Ministério, que o julgaram responsável direto pelo dano ocorrido, precipuamente por não ter controlado a validade dos itens estocados.
	39. Como já havia antecipado, não acredito que esse seja o encaminhamento mais justo em face das circunstâncias apuradas nos presentes autos.
	40. Precisamos ter em mente é que o controle de estoque do HFA à época dos fatos era todo feito com base em fichas manuscritas, que apenas registravam a quantidade, a data de entrada ou saída e o estoque final, e sequer continham informação acerca da validade dos produtos. Não me parece razoável exigir do servidor, que era o chefe do setor, a verificação da validade de milhares de itens que estavam sob sua guarda, por se tratar de tarefa efetivamente impraticável.
	41. Por isso mesmo, a sistemática adotada pelo HFA previa que as clínicas e o almoxarifado atuassem conjuntamente, se auxiliando no controle do estoque. Contudo, essa colaboração nem sempre funcionava plenamente. Como se depreende dos memorandos juntados pelo responsável, a comissão de levantamento de estoque da ortopedia atuou, em alguns momentos, de forma intempestiva, dificultando que se detectasse eventual expiração do prazo de validade com antecedência suficiente para que fossem adotadas medidas corretivas.
	42. Existem, portanto, a meu ver, atenuantes que possibilitam o acolhimento de sua defesa e o julgamento pela regularidade com ressalva de suas contas.
	43. Importante, registrar, por último, que o ambiente que permitiu a ocorrência dessas falhas foi profundamente modificado desde a época dos fatos. Conforme informações colhidas nos autos, os sistemas de suporte ao almoxarifado e os procedimentos de controle do estoque foram reformulados, sendo improvável a repetição dos eventos aqui analisados.
	Assim, pelos motivos acima expostos, divirjo parcialmente da proposta de encaminhamento sugerida pela unidade técnica e pelo Ministério Público e voto por que o Tribunal adote o acórdão que ora submeto à deliberação deste Colegiado.
TCU, Sala das Sessões, em 19 de outubro de 2021.
JORGE OLIVEIRA 
Relator